ACORDAO-COMPLETO-2391831

ACÓRDÃO 544/2020 ATA 7/2020 - PLENÁRIO

VISTOS, relatados e discutidos estes autos que cuidam de Representação, com pedido de adoção de medida cautelar, apresentada ao Tribunal pela empresa Gilead Sciences Farmacêutica do Brasil Ltda, em razão de propostas apresentadas ao Ministério da Saúde para a consecução de Parceria para o Desenvolvimento Produtivo (PDP) .
ACORDAM os Ministros do Tribunal de Contas da União, reunidos em Sessão Plenária, diante das razões expostas pelo Relator, em:
9.1. com fulcro nos arts. 235 e 237, inciso VII, do RI/TCU, c/c art. 113, § 1º, da Lei 8.666/1993, bem como no art. 103. § 1º, da Resolução-TCU 259/2014, conhecer da presente Representação para, no mérito, considera-la parcialmente procedente;
9.2. com fulcro no art. 276 do RI/TCU, indeferir o requerimento de medida cautelar formulado por Gilead Sciences Farmacêutica do Brasil Ltda. e Gilead Sciences, INC, tendo em vista a inexistência dos pressupostos necessários para adoção da referida medida;
9.3. com fulcro no art. 250, inciso II, do RI/TCU, determinar à Secretaria de Ciência, Tecnologia e Insumos Estratégicos do Ministério da Saúde (SCTIE/MS) para que adote providências, no prazo de sessenta dias, para implementar medidas que assegurem a transferência de tecnologia de produção de insumo farmacêutico ativo (IFA) para o parceiro público no âmbito das Parceria para o Desenvolvimento Produtivo (PDP) a serem celebradas, a fim de evitar a dependência do laboratório público em relação ao laboratório privado, caso o laboratório público não seja o destinatário da transferência de tecnologia para produção do IFA, informando ao Tribunal as medidas adotadas;
9.4. determinar à SecexSaúde que:
9.4.1. junte cópia do presente Acórdão, assim como do Relatório e Voto que o fundamentam, nos autos do TC Processo 034.653/2018-0, a fim de subsidiar o acompanhamento da política de Parcerias para o Desenvolvimento Produtivo, instaurado em atenção ao item 9.11 do Acórdão 1730/2017-TCU-Plenário, da relatoria do Ministro Benjamin Zymler;
9.4.2. junte cópia do presente Acórdão, assim como do Relatório e Voto que o fundamentam, nos autos do processo que será autuado para monitorar o cumprimento das determinações do Acórdão 1730/2017-TCU-Plenário, da relatoria do Ministro Benjamin Zymler;
9.4.3. realize o monitoramento do item 9.3 do presente Acórdão, informando a este Relator a pertinência e a suficiência das medidas adotadas pela Secretaria de Ciência, Tecnologia e Insumos Estratégicos do Ministério da Saúde (SCTIE/MS) para o cumprimento do referido item;
9.4.4.. caso o prazo estipulado no item 9.3 do presente Acórdão (sessenta dias) expire sem que a Secretaria de Ciência, Tecnologia e Insumos Estratégicos do Ministério da Saúde (SCTIE/MS) cumpra a determinação, represente a este Relator; 
9.5. encaminhar cópia do  presente Acórdão para a empresa representante e para o Ministério da Saúde, destacando que o relatório e o voto que fundamentam a deliberação ora encaminhada podem ser acessados por meio do endereço eletrônico www.tcu.gov.br/acordaos e que, caso tenham interesse, o Tribunal pode encaminhar-lhes cópia desses documentos sem quaisquer custos.

Representação sobre possíveis irregularidades ocorridas em propostas de projeto de Parceria para o Desenvolvimento Produtivo (PDP) referente ao Insumo Farmacêutico Ativo Entricitabina + Tenofovir.

Ministério da Saúde (vinculador).

3. Interessados/Responsáveis:
3.1. Interessados: Bahiafarma (13.078.518/0001-90); Gilead Sciences Farmacêutica do Brasil Ltda (15.670.288/0001-89); Instituto de Tecnologia em Fármacos (33.781.055/0049-80).
3.2. Representante: Gilead Sciences Farmacêutica do Brasil Ltda

13.1. Ministros presentes: José Mucio Monteiro (Presidente), Walton Alencar Rodrigues, Benjamin Zymler, Augusto Nardes, Raimundo Carreiro (Relator), Ana Arraes, Bruno Dantas e Vital do Rêgo.
13.2. Ministros-Substitutos presentes: Augusto Sherman Cavalcanti e André Luís de Carvalho.

RAIMUNDO CARREIRO

Transcrevo a seguir, nos termos do art. 1º, § 3º, inciso I, da Lei nº 8.443/92, a instrução lavrada no âmbito da Secretaria de Controle Externo da Saúde (peça 81) , cujas conclusões contaram com a anuência do titular daquela unidade técnica (peça 82) .
“INTRODUÇÃO
	Tratam os autos de representação, com pedido de medida cautelar, a respeito de possíveis irregularidades ocorridas em propostas de projeto de Parceria para o Desenvolvimento Produtivo (PDP) apresentadas ao Ministério da Saúde (MS) , por (i) Instituto de Tecnologia em Fármacos (Farmanguinhos) , juntamente com as empresas Blanver Farmoquímica e Farmacêutica S/A, CYG Biotech Química & Farmacêutica Ltda. e Nortec Química S/A, (ii) Instituto Vital Brazil (IVB) , juntamente com as empresas Blanver Farmoquímica e Farmacêutica S/A, CYG Biotech Química & Farmacêutica Ltda. e Nortec Química S/A, e (iii) Fundação Baiana de Pesquisa Científica, Desenvolvimento Tecnológico, Fornecimento e Distribuição de Medicamentos (BahiaFarma) , juntamente com as empresas ITF Chemical Ltda e Cipla Limited, todas para os insumos farmacêuticos ativos (IFA) Entricitabina + Tenofovir.
HISTÓRICO
2.	A representante alegou a existência de possíveis irregularidades que impediriam a aprovação das propostas de projeto de PDP oferecidas por Farmanguinhos, IVB e BahiaFarma. Essas supostas irregularidades referem-se: 
 (i) à impossibilidade de se realizar PDP com parceiro privado que não possua o registro do produto objeto da parceria junto à Agência Nacional de Vigilância Sanitária (Anvisa) (peça 1, p. 4-5) ; 
 (ii) à existência de pedidos de patente junto ao Instituto Nacional de Propriedade Industrial (INPI) referentes ao IFA, ao medicamento a base de Entricitabina+Tenofovir e ao uso farmacêutico dele, o que impediria a realização de PDP com empresa que não fosse a própria representante (peça 1, p. 5-6) ; 
 (iii) no caso do IVB e da BahiaFarma, à inexistência de procedimento de chamamento público para a escolha da empresa com quem ocorreria a celebração da PDP (peça 1, p. 6-8) ; 
 (iv) no caso do Farmanguinhos, à ausência de motivação para a seleção do parceiro privado (peça 1, p. 8-9) ; e à 
 (v) inexistência de menção, nos editais de chamamento público relativos à PDP, de transferência da tecnologia de produção do IFA, mas somente da tecnologia de fabricação do medicamento (peça 1, p. 9-11) .
3.	Em exame inicial (peça 14) , esta unidade técnica propôs o conhecimento da representação, por satisfazer os requisitos de admissibilidade previstos nos arts. 235 e 237, inciso VII, do RITCU, c/c art. 113, § 1º, da Lei 8.666/1993, bem como no art. 103, § 1º, da Resolução-TCU 259/2014 e entendeu haver a necessidade de realização de oitivas prévias, a fim de que pudesse formar convicção acerca da existência dos requisitos necessários à concessão da medida cautelar pleiteada. Nesse sentido, houve a proposição de oitiva do MS, do Farmanguinhos, do IVB e da BahiaFarma.
4.	O Ministro-Relator, em despacho exarado à peça 21, acolheu a proposta de oitiva formulada. Ademais, rejeitou o pedido formulado pela representante (peça 18) para ingressar como interessada nos autos. Todavia, a Gilead agravou da decisão (peças 31-33) e obteve êxito no seu pleito (peça 50) .
5.	As oitivas foram realizadas por meio dos ofícios juntados às peças 24 e 26-28 e as respostas foram acostadas às peças 39, 40, 46 e 52.
6.	A representante juntou petição à peça 47, na qual relatou que a Exma. Procuradora Federal Luciana Loureiro Oliveira, com o intuito de apurar as possíveis irregularidades noticiadas na presente representação, encaminhou a Recomendação GAB-LLO 77/2017 (peça 48) ao Ministério da Saúde, recomendando a não aprovação das PDP nela mencionadas, a anulação de eventuais atos administrativos de aprovação dessas parcerias já praticados, assim como solicitou a cópia integral dos processos relativos às PDP. Apesar disso, o MS teria selecionado a proposta de parceria do Farmanguinhos. Nesse sentido, a representante solicitou o prosseguimento da presente representação, com a adoção das medidas cabíveis.
7.	Com o intuito de evidenciar a não adoção da recomendação formulada pelo Ministério Público Federal (MPF) , a representante juntou o Informe Técnico 8/2017 (peça 49) , segundo o qual a proposta de PDP de Farmanguinhos para a combinação Entricitabina+Tenofovir foi aprovada, enquanto a do IVB e a da Bahiafarma foram reprovadas. 
8.	A proposta da representante em parceria com o Núcleo de Pesquisa em Alimentos e Medicamentos (Nuplam) da Universidade Federal do Rio Grande do Norte também constou como aprovada.
9.	No que se refere à Recomendação LLO 77/2017, a instrução de peça 62 observou não ter trazido novidades em relação aos elementos inseridos na representação. Nesse sentido, as informações constantes dela e atinentes à PDP questionada foram abordadas no exame realizado na citada peça 62, a qual analisou as respostas às oitivas citadas nos parágrafos 3 a 5.
10.	Contudo, após o pronunciamento do titular da unidade, manifestando-se de acordo com a proposta formulada na instrução de peça 62, e o encaminhamento dos autos ao gabinete do Ministro Relator, a representante apresentou informações adicionais acostadas às peças 65 a 68, motivo pelo qual os autos foram restituídos à SecexSaúde para análise das informações apresentadas (despacho de peça 69) . 
11.	Diante das considerações da representante, a unidade técnica entendeu necessário o encaminhamento de diligência à Secretaria de Ciência, Tecnologia e Insumos Estratégicos do Ministério da Saúde (SCTIE/MS) , órgão responsável pela política de Parcerias para o Desenvolvimento Produtivo (peças 70-71) .
12.	A resposta da SCTIE foi apresentada em 31/5/2019 e acostada à peça 77. O representante, por sua vez, em atenção à manifestação da SCTIE, apresentou novas considerações acostadas às peças 79 e 80. Dessa forma, no tópico abaixo serão apresentadas as respostas às oitivas e as informações adicionais do representante, bem como a resposta à diligência encaminhada à SCTIE e as considerações apresentadas pelo representante, em decorrência.
EXAME TÉCNICO 
Da suposta impossibilidade de celebração de parceria com empresa que não detém o registro sanitário do produto objeto da PDP
13.	A representante alega que, em virtude de ser a única detentora de medicamento à base do IFA Entricitabina+Tenofovir com registro sanitário na Anvisa, somente ela possuiria a tecnologia necessária e aprovada para celebrar um contrato administrativo de PDP referente ao citado princípio ativo (peça 1, p. 4) .
14.	Diz conhecer a previsão consignada na Portaria GM/MS 2.531/2014 referente à possibilidade de registro sanitário após a apresentação do projeto de PDP. Todavia, entende não se poder dar a interpretação de que empresas sem qualquer produto registrado possam participar de parceria para a transferência de tecnologia (peça 1, p. 5) .
15.	Em exame inicial efetuado por esta Unidade Técnica (peça 14, parágrafo 7) , observou-se, de fato, existir somente um registro na Anvisa relativo ao princípio ativo Entricitabina+Tenofovir. Esse registro se encontra em nome da empresa United Medical Ltda. (peças 7 e 8) , que seria licenciada da Gilead (peça 1, p. 4) .
16.	Verificou-se que o art. 19-T, inciso II, da Lei 8.080/1990, veda “a dispensação, o pagamento, o ressarcimento ou o reembolso de medicamento e produto, nacional ou importado, sem registro na Anvisa” (peça 14, parágrafo 8) . Muito embora o art. 14, inciso IV, alínea “b”, do Anexo XCV da Portaria de Consolidação GM/MS 5/2017 (peça 13, p. 390) preveja a possibilidade de cronograma de atividades prévias ao registro do produto na Anvisa, o que induz à conclusão de que produtos não registrados poderiam ter seu projeto executivo iniciado (peça 14, parágrafo 9) .
17.	Em resposta à oitiva realizada no âmbito do TC Processo 030.330/2017-3, movido pelo mesmo escritório de advocacia da representante em relação a outro medicamento objeto de proposta de PDP, acerca da possibilidade de celebrar a PDP com parceiro que não detenha o registro sanitário, o Ministério da Saúde esclareceu que o marco regulatório em vigor segue a Resolução da Diretoria Colegiada (RDC) Anvisa 50/2012, assim como a RDC Anvisa 43/2014 (peça 52, p. 4-5 do TC Processo 030.330/2017-3) .
Considerações adicionais da representante
18.	A representante alega que a resposta do Ministério da Saúde trouxe apenas informações genéricas e que nenhuma das parceiras privadas escolhidas pelos Laboratórios Públicos demonstrou possuir a tecnologia necessária para celebração de um contrato administrativo de PDP para medicamento à base de Entricitabina+Tenofovir, já que nenhuma delas possui registro sanitário concedido pela Anvisa para medicamento envolvendo essa tecnologia de produção (peça 65, p. 2) .
19.	A representante afirma que é preciso conjugar a previsão da Portaria 2.531/2014 com as diretrizes da Lei 8.666/1993, no sentido de que todo contratado pela Administração Pública deve ter a necessária qualificação técnica para finalidade pela qual foi contratado. E tal qualificação técnica deve ser comprovadamente anterior à celebração do contrato administrativo (peça 65, p. 2-3) .
20.	Assim, segundo a representante, a possibilidade de a instituição pública obter o registro sanitário após a apresentação de projeto executivo de PDP não pode ser interpretada como um aval para que empresas que não possuam o medicamento registrado na Anvisa realizem, a seu livre arbítrio, contratações para a transferência de tecnologia que sequer podem comprovar que detém.
Análise
21.	O pronunciamento de peça 62 registrou que a informação apresentada pelo MS não esclarece a existência de alguma exceção em relação à regra estabelecida na Portaria de Consolidação GM/MS 5/2017, Anexo XCV, art. 14, §1º, VII, que exige a apresentação do registro sanitário do produto objeto da PDP. Apesar disso, cabe fazer algumas considerações acerca do tema.
22.	Consoante disposto no voto condutor do Acórdão 1730/2017-TCU-Plenário, da relatoria do Ministro Benjamin Zymler:
28. De forma geral, podem existir três modelos de PDP. O primeiro se refere à parceria formada por uma empresa que possui o medicamento registrado e homologado na Anvisa e também fabrica o Insumo Farmacêutico Ativo - IFA no Brasil. É um modelo mais simples, que permite a transferência da tecnologia para o laboratório público.
29. Nesse caso, o processo de transferência de tecnologia pode durar até cinco anos. Suas fases são as seguintes: controle de qualidade e de embalagem, formulação do produto e internalização e verticalização da produção pelo laboratório público. Note-se que esse laboratório fabricará o medicamento, não o farmoquímico (IFA) , que deverá ser produzido no Brasil.
30. O segundo modelo é aplicado quando o medicamento é registrado e aprovado na Anvisa, mas o princípio ativo é importado. Nessa hipótese, no processo de transferência de tecnologia, está previsto que a fabricação daquele princípio passará a ser realizada no Brasil. Para tanto, os parceiros público e privado buscam uma indústria farmoquímica que reúna as condições técnicas necessárias para sintetizar aquele produto, de acordo com o cronograma previsto para a PDP.
31. O terceiro modelo corresponde à parceria celebrada com vistas à pesquisa ou ao desenvolvimento. Neste caso, existe um produto estratégico e nenhuma empresa que detém o registro desse medicamento tem o interesse em estabelecer a PDP, mas existe um laboratório farmacêutico que pretende desenvolver aquela tecnologia juntamente com o setor público, além de sintetizar o princípio ativo em conjunto com um parceiro privado. Esse modelo inclui uma etapa de pesquisa importante. Além disso, o processo de registro na Anvisa é mais trabalhoso, pois envolve testes de equivalência e de eficácia e, em alguns casos, pesquisas clínicas. Por isso, nessas parcerias podem ocorrer atrasos e as chances de insucesso são maiores. (grifos nossos) 
23.	É importante pontuar que, ao contrário do que a leitura do trecho acima transcrito possa levar a crer, a formalização de parceria com laboratório não detentor do registro do medicamento é possível também na hipótese de o parceiro privado obter o registro do medicamento anteriormente ao primeiro fornecimento do produto por meio da PDP, de forma a não infringir o já citado art. 19 da Lei 8.080/1990 e o artigo 53 do Anexo XCV da Portaria de Consolidação GM/MS 5/2017, o qual estabelece que, para a primeira aquisição de produto por meio da PDP, o registro sanitário do produto objeto da parceria poderá ser da instituição pública ou da entidade privada, desde que esteja em processo comprovado de desenvolvimento, transferência e absorção de tecnologia, nos termos do art. 24, inciso XXXII, da Lei 8.666/1993.
24.	Não é possível esquecer, outrossim, que o art. 14, inciso IV, alínea “b”, do Anexo XCV da Portaria de Consolidação GM/MS 5/2017 prevê a possibilidade de considerar no cronograma da PDP a realização de atividades prévias ao registro do produto na Anvisa. 
25.	Assim, é possível afirmar que o registro sanitário do medicamento objeto de Parceria para o Desenvolvimento Produtivo pode ser dispensado não somente na hipótese de PDP de pesquisa e desenvolvimento, sob condição de que não seja feita nenhuma aquisição do medicamento objeto da parceria antes da obtenção do registro sanitário do produto, seja em nome do parceiro público ou privado.
26.	Pensar de maneira contrária levaria a situações em que o simples desinteresse dos detentores do registro sanitário em realizar uma PDP impediria qualquer tentativa do Poder Público de internalizar a tecnologia de produção de fármacos estratégicos para o Sistema Único de Saúde (SUS) . Isso se mostraria contrário ao Princípio da Supremacia do Interesse Público.
27.	No presente caso, existe uma empresa que possui o registro, junto à Anvisa, do objeto da PDP e que demonstrou interesse em participar da parceria. Nesse sentido, a empresa Gilead, autora desta representação, apresentou proposta de projeto de PDP ao Ministério da Saúde juntamente com o Núcleo de Pesquisa em Alimentos e Medicamentos (Nuplam) e obteve a aprovação do projeto, consoante se verifica no Informe Técnico 2/2017 (peça 56) e no Informe Técnico 8/2017 (peça 49) . Isso, todavia, não exclui a participação de outras empresas interessadas em firmar uma PDP, ainda que não possuam o registro sanitário do objeto da parceria, conforme se demonstrará a seguir.
28.	A Portaria de Consolidação GM/MS 5/2017, Anexo XCV, disciplina o assunto nos seguintes termos (peça 13, p. 390) :
Art. 16. Compete às Comissões Técnicas de Avaliação:
 (...) 
VI - avaliar a possibilidade e a viabilidade de execução de mais de uma PDP relativas ao mesmo produto, visando-se estimular a concorrência e diminuir a vulnerabilidade do SUS, indicando, quando for o caso, a factibilidade de mais de um projeto por produto, seja por questões sanitárias, de escala técnica, econômica ou pelos investimentos requeridos;
 (...) 
Art. 24. Serão considerados na análise da divisão de responsabilidades de instituições públicas, em casos de aprovação de mais de uma proposta de projeto de PDP para um mesmo produto, os seguintes critérios:
I - estímulo à concorrência no mercado;
II - capacidade instalada para oferta do produto;
III - capacidade programada de acordo com o projeto de construção, ampliação e/ou reforma da estrutura física para oferta do produto conforme cronograma da proposta;
IV - demanda do SUS; e
V - equilíbrio econômico-financeiro do projeto.
29.	Observa-se, portanto, que o regramento da política de PDP possibilita a realização de mais de uma parceria para um mesmo objeto. Assim, o fato de uma empresa que possua o registro sanitário participar de parceria juntamente com determinado laboratório público não impede que empresas não detentoras do registro participem de PDP com outros laboratórios públicos. Caberá ao MS examinar a viabilidade de cada proposta, assim como, nos termos dos artigos acima transcritos, a possibilidade de execução de mais de uma parceria para o mesmo produto.
30.	A consequência de apenas uma empresa possuir o registro sanitário do objeto da PDP não consistirá na impossibilidade de outras firmarem parcerias, mas sim em vantagem atinente à PDP da qual participe a empresa cujo produto já se encontra registrado, visto que o art. 53, do Anexo XCV da Portaria de Consolidação GM/MS 5/2017 (peça 13, p. 392) exige, para a primeira aquisição pelo MS, o registro sanitário do produto objeto da PDP.
31.	Junta-se a isso a regra do art. 52, §1º, do Anexo XCV, da mencionada Portaria de Consolidação, segundo o qual, em relação aos projetos de PDP referentes ao mesmo produto, a parceria que primeiro atender às etapas exigíveis para a aquisição do produto objeto da PDP e tiver capacidade de suprimento poderá ser responsável pelo fornecimento da demanda total do Ministério da Saúde até que as outras parcerias atendam a essas etapas, momento a partir do qual se inicia a divisão de responsabilidades para cada projeto.
32.	Portanto, a empresa que possui o registro sanitário do produto objeto da PDP possuirá maiores condições de concluir as etapas necessárias à aquisição por parte do MS (o que inclui o registro junto à Anvisa) e poderá, ainda que por algum tempo, atender com exclusividade a demanda do Ministério. Isso, entretanto, não significa a impossibilidade de empresas sem o registro sanitário se tornarem parceiros privados em uma PDP.
33.	Em relação às alegações adicionais trazidas pela representante, é importante reconhecer a previsão de qualificação técnica para contratar com a Administração Pública trazida pela Lei 8.666/1993. Todavia, tal previsão não pode engessar a execução da política de PDP, pois se o único detentor de registro do medicamento não tiver interesse em formalizar uma parceria ou se tiver interesse em participar por um preço de fornecimento muito superior ao oferecido pelo laboratório não detentor do registro, não é possível imaginar que a Administração não poderá contratar com o laboratório não detentor do registro, sacrificando o interesse público em prol de interesses privados. 
34.	Deve-se ter em mente que entre os objetivos da política de PDPs, conforme art. 3º do Anexo XCV da Portaria de Consolidação GM/MS 5/2017, está a proteção dos interesses da Administração Pública e da sociedade ao buscar a economicidade e a vantajosidade, considerando-se preços, qualidade, tecnologia e benefícios sociais (inciso IV) ; a redução da dependência produtiva e tecnológica para atender as necessidades de saúde da população brasileira a curto, médio e longo prazos (inciso II) , a ampliação do acesso da população a produtos estratégicos e a diminuição da vulnerabilidade do Sistema Único de Saúde (inciso I) . 
35.	Assim, é plenamente defensável a possibilidade de formalização de PDP com laboratório privado não detentor de registro, se tal parceria destinar-se ao atendimento dos objetivos da política de transferência de tecnologia.
36.	Ainda quanto à qualificação técnica, deve-se ter em mente que os medicamentos a serem adquiridos por meio da PDP devem ter registro na Anvisa, seja do parceiro privado ou do parceiro público. Entende-se que o registro na Anvisa – conforme requisitos exigidos pela agência – atende à qualificação técnica requerida, conforme adiante exposto.
37.	Atenta à necessidade de estabelecer procedimentos específicos para o registro de produtos objeto de PDP, a Anvisa editou a Resolução da Diretoria Colegiada (RDC) 50/2012, que dispõe sobre os procedimentos para registro de produtos em processo de desenvolvimento ou de transferência de tecnologias objetos de Parcerias de Desenvolvimento Produtivo público-público ou público-privado de interesse do SUS.
38.	A concessão do registro está condicionada ao peticionamento e apresentação e análise do rol de documentos exigidos pelo art. 5º da RDC 50/2012, entre os quais destaca-se: descrição detalhada do produto objeto do registro, observando o conjunto de informações aplicadas nos casos de medicamentos e produtos para saúde (inciso III) ; cronograma das etapas do processo de desenvolvimento ou de transferência de tecnologia, incluindo a descrição das capacidades já instaladas ou a serem instaladas, metas e avaliação de resultados propostos pela empresa responsável pela produção no Brasil (inciso IV) ; cópia atualizada do Certificado de Responsabilidade Técnica do requerente do registro (inciso VI) ; cópia do certificado de boas práticas de fabricação e controle (CBPFC) atualizado emitido pela Anvisa ou pela autoridade do país onde está localizada a linha de produção na qual o produto é fabricado, nos casos de transferência de tecnologia (inciso VII) .
39.	Além do mais, concedido o registro, a Anvisa constituirá Comitê Técnico Regulatório com competência para acompanhar as atividades previstas no cronograma estabelecido pelo requerente (art. 6º) . 
40.	Dessa forma, é possível verificar que, em virtude da possibilidade de formalização de parceria com laboratório privado não detentor do registro do medicamento, há uma regulamentação específica para a concessão do registro do produto, o que inclui a apresentação dos documentos acima relatados e a instituição de um comitê técnico pela Anvisa, de forma a garantir a segurança do medicamento que será produzido.
41.	Em consulta à proposta de PDP de Farmanguinhos para a combinação Entricitabina +Tenofovir, por meio do Sistema Eletrônico de Informações do Ministério da Saúde (SEI) , foi possível verificar que o laboratório público informara que o registro sanitário do produto já havia sido submetido à Anvisa e que estava previsto para o ano de 2018 o peticionamento para inclusão de fabricante nacional para os IFAs Entricitabina e Tenofovir.
42.	 Em 23/4/2018, foi publicada no Diário Oficial da União (DOU) , a Resolução-RE Anvisa 977/2018, que deferiu o registro do medicamento Tenofovir 300 mg + Entricitabina 200 mg, em nome do parceiro privado Blanver. Em 8/10/2018, por sua vez, foi publicada no DOU a Resolução-RE Anvisa 2.752/2018, que deferiu o registro de medicamento clone em nome de Farmanguinhos.
43.	Diante do apresentado, caberá propor a improcedência da alegação de que se mostra irregular a celebração de parceria com empresa que não detenha o registro sanitário do produto objeto da PDP.
Da existência de pedidos de patente em relação ao fármaco com base no princípio ativo Entricitabina+Tenofovir
44.	A representante informa possuir pedido de patente referente ao IFA, ao fármaco à base de Entricitabina+Tenofovir e ao uso farmacêutico do medicamento. Esclarece ainda não ter obtido a aprovação do pedido, mas assevera que, ao conseguir essa aprovação, existirá um obstáculo à execução de contratos administrativos de PDP para medicamentos à base do mencionado IFA (peça 1, p. 5) .
45.	Ademais, à luz do art. 44 da Lei 9.279/1996, Lei de Propriedade Industrial, defende que “a eventual concessão desse pedido de patente também permitirá à Gilead pleitear retroativamente a reparação pelos danos sofridos em razão da exploração não autorizada das suas invenções”. Essa reparação, afirma, possivelmente será suportada pelos cofres públicos, o que causaria prejuízo ao erário (peça 1, p. 5) .
46.	Entende que o programa de PDP não constitui uma exceção aos direitos de propriedade industrial. Portanto, destaca, a aprovação pelo Ministério da Saúde de qualquer das propostas de contrato administrativo de PDP que não a apresentada pela Gilead poderá vir a acarretar substanciais prejuízos ao erário (peça 1, p. 6) .
47.	Consoante esclarecido pelo Ministério da Saúde em resposta à oitiva efetuada (peça 52, p. 5) , os processos administrativos das PDP observam, de maneira integral, a legislação de propriedade intelectual. Nesse sentido, cita o art. 14, inciso III, da Portaria GM/MS 2.531/2014.
48.	Todavia, destaca que a Lei 9.279/1996 traz ressalvas aos direitos conferidos ao detentor de patente. Assim, defende que o art. 43, inciso II, dessa lei permite a prática de atos, por terceiros não autorizados pelo detentor da patente, com a finalidade experimental, relacionados a estudos, assim como a pesquisas científicas ou tecnológicas. Nesse sentido, entende não haver óbice à celebração de PDP relativa a produto à base de Entricitabina+Tenofovir, desde que a parceria se destine à pesquisa e desenvolvimento de medicamento derivado desse IFA.
49.	Ademais, no que se refere a produtos farmacêuticos, entende que o inciso VII do mencionado art. 43 possibilita o andamento da pesquisa para a realização dos ensaios clínicos necessários à obtenção do registro junto à Anvisa e para a própria obtenção do registro. Todavia, esclarece que o produto obtido para essa finalidade específica não pode ser colocado à venda antes da expiração do período de proteção da invenção conferida pela patente.
50.	Diante disso, afirma ser:
plenamente possível que, caso aprovada a PDP, ela seja efetivada para pesquisa e desenvolvimento tecnológico, sem que isso implique em afronta aos direitos de patente da GILEAD. Nessa modalidade de PDP, o parceiro privado e o público atuam na pesquisa e desenvolvimento de tecnologia, visando sintetizar o princípio ativo de determinado fármaco.
51.	O IVB também se manifestou acerca do tema. Segundo o instituto, as PDPs visam não somente a venda de medicamentos ao SUS e representam uma importante política pública voltada à promoção do desenvolvimento industrial do Brasil. Destaca que isso não se limita aos medicamentos, mas abrange a área de produtos para a saúde (peça 40, p. 2) .
52.	Afirmou ainda, no mesmo sentido dos esclarecimentos do MS, que o art. 14, inciso III, da Portaria GM/MS 2.531/2014 prevê a observância da lei de propriedade industrial. Em atendimento a essa norma, na proposta de projeto de PDP apresentada ao MS, haveria a indicação do número do pedido de patente registrado pela empresa Gilead (peça 40, p. 5) .
53.	Destaca que somente há os direitos atinentes à patente com o deferimento do pedido formulado, o que ainda não ocorrera. Nesse sentido, o direito pleiteado pela empresa inexistiria (peça 40, p. 5) .
54.	Ademais, entende que a propriedade industrial não impede outras empresas de realizarem pesquisa e desenvolvimento de certa tecnologia. Isso, inclusive, abriria a possibilidade de surgirem outras técnicas produtivas ou apresentações que não restariam alcançadas pelas proteções da patente (peça 40, p. 6) .
55.	Farmanguinhos apresentou considerações acerca do assunto na peça 39, p. 5-6. Trouxe o entendimento de que a Lei de Propriedade Industrial se aplica às PDPs. Além disso, afirmou conhecer as garantias afetas ao detentor da patente. Entretanto, assim como o IVB, defendeu que a proteção da norma surge com a concessão da patente, e não com o pedido de registro.
56.	No mesmo sentido do MS e IVB, indicou a existência de restrições ao direito de patente. Assim, ressaltou que o art. 43 da Lei 9.279/1996 permite a realização de atos referentes à invenção protegida por patente, desde que destinados, exclusivamente, à produção de informações, dados e resultados de testes, visando à obtenção do registro do produto patenteado.
Considerações adicionais da representante
57.	A representante afirma que seu intuito com a presente representação é evitar a aprovação de propostas de PDP para a combinação Entricitabina+Tenofovir que poderão acarretar substanciais prejuízos aos cofres públicos, seja pela impossibilidade, por parte do ente privado, de transferir a tecnologia à Instituição Pública, em virtude de não ser detentor de registro do medicamento, seja pela existência de pedidos de patente que, quando concedidos, certamente impedirão ou interromperão a sua execução, bem como imporá às partes envolvidas, incluindo o Ministério da Saúde, o pagamento de indenização por violação de patente (peça 65, p. 3) . 
58.	Segundo a representante, o MS procura minimizar a possibilidade concreta de concessão da patente relacionada à associação Entricitabina+Tenofovir, ao afirmar que “o depósito de pedido de patente no INPI, por si só, confere ao requerente a expectativa de direito”.
59.	A representante afirma que a PDP não tem finalidade experimental ou de pesquisa científica ou tecnológica e que o objetivo maior de uma PDP é abastecer o mercado nacional com medicamentos produzidos localmente, vendendo-os ao governo, e questiona caso o medicamento objeto da PDP seja patenteado, como a sua venda poderia ocorrer sem violação da patente.
60.	A representante destaca ainda que a concessão de patente em seu favor lhe conferirá proteção pelo período de dez a vinte anos e novamente questiona qual a justificativa para o dispêndio de dinheiro público pelo MS para o desenvolvimento de PDP cuja tecnologia, quando puder ser explorada, estará totalmente ultrapassada.
61.	A representante alega ainda que a nota técnica mencionada pelo MS nunca lhe foi disponibilizada, de modo que não tem ciência do seu conteúdo e nunca pôde exercer o seu direito à ampla defesa e ao contraditório em relação ao referido documento.
62.	A representante destacou que a patente da Entricitabina+Tenofovir foi concedida em dezenove países, o que demonstraria que são concretas as chances de o INPI conceder a patente, o que poderia acarretar o pagamento de indenização retroativa à Gilead por infrações aos seus direitos patentários (peça 65, p. 5) .
63.	Afirma que o MS não pode e nem deve atuar com base em hipóteses, diferentemente do que afirma Farmanguinhos ao ressaltar a “exceção bolar”, com possível comercialização do produto finda a vigência da proteção patentária e ressalta que, ao final da vigência proteção da patente, possivelmente a tecnologia empregada estará obsoleta.
64.	Assim, o MS despenderá, nas afirmações da representante, uma quantia exorbitante para desenvolver um produto que, quando puder ser comercializado, estará ultrapassado, confirmando prejuízo ao erário mencionado nessa representação.
Análise
65.	A instrução de peça 62 destacou que, no caso em exame, inexiste a concessão da patente, mas apenas os pedidos de propriedade industrial, e considerou que assiste razão ao Ministério da Saúde, ao IVB e ao Farmanguinhos ao afirmarem que os processos atinentes às PDP observam o regramento referente à propriedade industrial, pois a Portaria de Consolidação GM/MS 5/2017, Anexo XCV, art. 14, III (peça 13, p. 389) define que a proposta de projeto de PDP deve informar “os números dos documentos das patentes concedidas ou em processamento no país, relacionados à produção e transferência de tecnologia do produto objeto de PDP, indicando seus respectivos titulares e a sua vigência”.
66.	A Lei 9.279/1996, que regula os direitos e obrigações atinentes à propriedade industrial, define os prazos de vigência da patente (art. 40) e concede ao titular da propriedade industrial a exclusividade quanto ao produto patenteado, de maneira que lhe confere o direito de impedir terceiros, sem o seu consentimento, de produzir, usar, colocar à venda, vender ou importar o produto objeto da patente (art. 42) .
67.	O Ministério da Saúde, por meio da resposta à oitiva encaminhada, destaca que o produto decorrente de uma PDP para o qual exista patente vigente não pode ser colocado à venda durante o período protegido pela proteção (peça 52, p. 5) e ponderou que os direitos do detentor da patente não possuem abrangência irrestrita. Nesse sentido, o art. 43, da Lei 9279/1996, disciplina que esses direitos, entre outras situações, não se aplicam:
II - aos atos praticados por terceiros não autorizados, com finalidade experimental, relacionados a estudos ou pesquisas científicas ou tecnológicas;
 (...) 
VII - aos atos praticados por terceiros não autorizados, relacionados à invenção protegida por patente, destinados exclusivamente à produção de informações, dados e resultados de testes, visando à obtenção do registro de comercialização, no Brasil ou em outro país, para a exploração e comercialização do produto objeto da patente, após a expiração dos prazos estipulados no art. 40. (Incluído pela Lei nº 10.196, de 2001) .
68.	Diante disso, assiste razão ao Ministério da Saúde e ao Farmanguinhos ao defenderem que a existência de patente não impede a realização de uma PDP. Como bem ressaltaram, a norma permite a prática de atos, por terceiros não autorizados pelo detentor da patente, com a finalidade experimental, relacionados a estudos, assim como a pesquisas científicas ou tecnológicas. Essas pesquisas podem se estender até os ensaios clínicos necessários à obtenção do registro, assim como da própria obtenção do registro sanitário, de maneira que se possa explorar o produto objeto da patente após a expiração do prazo de proteção à propriedade industrial.
69.	No mesmo sentido, procede a afirmação do IVB em relação à ausência de impedimento, mesmo diante da proteção de propriedade industrial, para a realização de pesquisa e desenvolvimento. Conforme defendido pela instituição, essas pesquisas permitem, inclusive, a obtenção de novas tecnologias.
70.	Ademais, se a parceria somente pudesse ocorrer com a participação do detentor da patente ou após o término do prazo de proteção, o simples desinteresse desse detentor em realizar uma PDP impediria, durante a vigência da patente, qualquer tentativa do Poder Público de internalizar a tecnologia de produção de fármacos estratégicos para o Sistema Único de Saúde (SUS) . Isso se mostra contrário ao Princípio da Supremacia do Interesse Público.
71.	Em consulta ao processo administrativo relativa à PDP de Farmanguinhos, foi possível verificar que a Nuplam, laboratório público que apresentou proposta de PDP tendo como parceiro a Gilead, apresentou recurso questionando a aprovação da PDP de Farmanguinhos para a produção de medicamento à base de Entricitabina +Tenofovir.
72.	Em manifestação da Coordenação Geral de Base Química e Biotecnológica quanto ao recurso, Despacho CGBQB/DECIIS/SCTIE/MS de 26/3/2018, foi pontuado que, além do fato de que a existência de pedidos de patente não inviabiliza a avaliação técnica tampouco a aprovação de PDP, a política de parcerias não visa apenas a produção dos produtos estratégicos, mas também fomentar o desenvolvimento tecnológico e o intercâmbio do conhecimento científico para inovação, bem como a estruturação das áreas industriais das instituições públicas com o objetivo de obterem maior autonomia e de promover o crescimento do Complexo Industrial da Saúde, o que responde à afirmação da representante de que a política de PDP não tem finalidade experimental ou de pesquisa científica ou tecnológica.
73.	A manifestação acima citada ressaltou que os investimentos na estruturação de uma plataforma tecnológica e produtiva são destinados para a produção de vários produtos, e não apenas de um produto objeto de PDP. Assim, ainda que a Instituição Pública ficasse impedida de comercializar o produto objeto de patente, a linha produtiva destinada para aquela produção poderia ser utilizada para a produção de outros medicamentos, não ficando os recursos investidos sem proveito.
74.	Apesar dos argumentos do despacho acima citado, da leitura da proposta de PDP apresentada por Farmanguinhos e da análise efetuada pelo Ministério e pelo CTA, não foi possível verificar a realização de qualquer análise sobre a possível utilização dos equipamentos a serem adquiridos para a produção do medicamento objeto de PDP na produção de outros medicamentos que já compõem ou podem vir a compor o portfólio de medicamentos produzidos pela instituição pública.
75.	Faz-se importante relatar que, em reunião realizada com servidores do Ministério da Saúde no âmbito da inspeção autorizada no TC Processo 030.330/2017-3, relativo a representação acerca de possíveis irregularidades na celebração de PDP para a produção da Lenalidomida, foi questionada a possibilidade de formalização de PDPs de pesquisa e desenvolvimento, pois o art. 73 da Portaria GM/MS 2.531/2014 estabeleceu que ato específico do Ministro de Estado da Saúde disciplinaria as diretrizes e os critérios referentes às PDP sobre pesquisa, desenvolvimento e inovação. Todavia, tal dispositivo não foi repetido no Anexo XCV da Portaria de Consolidação GM/MS 5/2017.
76.	Dessa maneira, a formalização de PDPs de pesquisa e desenvolvimento carece de norma regulamentadora, considerando que até a presente data o ato específico previsto na Portaria GM/MS 2.531/2014 não foi editado e que o Anexo XCV da Portaria GM/MS 5/2017 não trouxe novas disposições relativas às PDPs de pesquisa e desenvolvimento.
77.	Os servidores do MS esclareceram que uma nova norma regulamentadora das Parcerias para o Desenvolvimento Produtivo, que esteve em consulta pública no mês de dezembro de 2018, trará uma regulamentação específica sobre parcerias de pesquisa, desenvolvimento e inovação (PD&I) .
78.	O art. 51 da minuta de portaria submetida à consulta pública, disponível em http://portalarquivos2.saude.gov.br/images/pdf/2018/novembro/27/MINUTA-DE-PORTARIA-PDI-e-PDP.pdf, prevê que, para as parcerias de pesquisa e desenvolvimento, a fase II finaliza com a obtenção de registro sanitário do produto objeto da parceria. Para efetivação do projeto de PDP a partir do objeto de PD&I, as Instituições Públicas deverão encaminhar uma nova proposta de Projeto Executivo de PDP para avaliação da CTA e deliberação do CD. Uma vez aprovada, a parceria será considerada apta para a fase III, que se inicia com a publicação do instrumento referente à primeira aquisição do produto objeto de PDP pelo Ministério da Saúde.
79.	Ademais, conforme art. 97 da minuta de portaria, o instrumento jurídico que regula a parceria de pesquisa, desenvolvimento e inovação deverá ser precedido de Projeto Executivo contendo um plano de trabalho, estabelecido previamente entre as partes, que deverá conter obrigatoriamente, entre outros, a estipulação das metas a serem atingidas e os prazos previstos para execução, além dos parâmetros a serem utilizados para a aferição do cumprimento das metas, considerados os riscos inerentes aos projetos de PD&I.
80.	Segundo os servidores do Ministério da Saúde, algumas PDPs de pesquisa e desenvolvimento foram formalizadas na vigência da Portaria GM/MS 837/2012, revogada pela Portaria GM/MS 2.531/2014, mas foram extintas por não se adequarem ao novo diploma normativo, como definido pelo art. 70, § 1º, dessa portaria.
81.	De acordo com o site do Ministério da Saúde, há duas PDPs de pesquisa e desenvolvimento em andamento: uma parceria para produção de Fator VIIa Recombinante, tendo como parceiros a Empresa Brasileira de Hemoderivados e Biotecnologia (Hemobrás) e a Cristália Produtos Químicos Farmacêuticos Ltda., e outra para a produção de kit para diagnóstico – Rede Cegonha, tendo como parceiro privado Lifemed Industrial de Equipamentos e Artigos Médicos Hospitalares S.A e como parceiros públicos Instituto Carlos Chagas, Fundação Oswaldo Cruz- Fiocruz e Instituto de Biologia Molecular do Paraná.
82.	Em relação à alegação da representante de que a nota técnica mencionada pelo MS em resposta ao ofício encaminhado pelo TCU (peça 52, p. 5) nunca lhe foi disponibilizada, de modo que não tem ciência do seu conteúdo e nunca pôde exercer o seu direito à ampla defesa e ao contraditório em relação ao referido documento, deve-se esclarecer que refoge à competência do Tribunal de Contas da União garantir ao responsável o acesso à referida documentação. As dificuldades na obtenção de documentos ou respostas, derivadas de ordem política ou de eventual cerceamento de defesa, se não resolvidas com a Administração, devem, por meio de ação apropriada ao caso, ser levadas ao conhecimento do Poder Judiciário. É nesse sentido o seguinte julgado: Acórdão 115/2007 – TCU – 2ª Câmara, de relatoria do Ministro Benjamin Zymler.
83.	Por tudo isso, caberá propor a improcedência quanto à alegação de que a existência de pedidos de patente, em nome da empresa Gilead, para o IFA Entricitabina+Tenofovir constitui impeditivo à realização de PDP referente a esse IFA, com parceiros privados além da mencionada empresa.
84.	Deve-se, contudo, levar em consideração os argumentos da representante no caso de concessão da patente, em relação à obsolescência do medicamento que pode vir a ser oferecido por meio da PDP, após a expiração do prazo de proteção da patente; e em relação à possibilidade de pagamento de indenização, pois o art. 44 da Lei 9.279/1996 dispõe que ao titular da patente é assegurado o direito de obter indenização pela exploração indevida de seu objeto, inclusive em relação à exploração ocorrida entre a data da publicação do pedido e a da concessão da patente, limitada pelo teor das reivindicações do pedido de patente, interpretado com base no relatório descritivo e nos desenhos (arts. 41 e 44, § 3º, da Lei 9.279/1996) .
85.	No citado TC Processo 030.330/2017-3, considerou-se necessário, quando existente a possibilidade de formalização de PDP com parceiro privado não detentor da patente, que o Ministério da Saúde, previamente à classificação do produto estratégico como elegível para a formalização de Parceria para o Desenvolvimento Produtivo, elabore uma análise de risco, considerando as opções de continuar a adquirir de parceiros privados ou de formalizar uma PDP por meio da qual o Ministério da Saúde poderia aguardar mais de dez anos para adquirir o produto totalmente produzido em território nacional.
86.	Ademais, foi considerado pertinente que o Ministério da Saúde elabore estudo de viabilidade econômico-financeira que contemple, entre outros elementos, os custos para internalização da produção de medicamento objeto do pedido de patente e a possibilidade de pagamento de indenização ao eventual detentor da patente, em decorrência do disposto no art. 44 da Lei 9.279/1996, confrontados com a economia que o Ministério da Saúde estima obter com a internalização da produção do medicamento no país e eventuais ganhos com pesquisa e desenvolvimento de novos produtos.
87.	Concluiu-se que a inclusão de produto ou medicamento, com pedido de patente depositado no INPI, na lista de produtos estratégicos sem apropriada análise de risco e estudo econômico-financeiro, contemplando os elementos descritos nos parágrafos 85 e 86, ofende o princípio da eficiência, de estatura constitucional, conforme art. 37 da Constituição da República Federativa do Brasil de 1988 (CRFB/1988) . 
88.	Ante o exposto, foi proposto, com fundamento no art. 7º da Resolução TCU 265/2014 dar ciência ao Ministério da Saúde que afronta o princípio da eficiência, elencado no art. 37 da CRFB/1988, a elaboração das listas de produtos estratégicos para o SUS, sem que sejam elaborados, para o produto ou medicamento objeto de pedido de patente junto ao INPI e elegível para a formalização de PDP: análise de risco, considerando as opções de continuar a adquirir de parceiros privados ou de formalizar uma parceria por meio da qual poderia ser necessário aguardar mais de dez anos para adquirir o produto totalmente produzido em território nacional; e estudo de viabilidade econômico-financeira, contemplando os custos para internalização da produção de medicamento objeto do pedido de patente e a possibilidade de pagamento de indenização ao eventual detentor da patente, em decorrência do disposto no art. 44 da Lei 9.279/1996, confrontados com a economia que o Ministério da Saúde estima obter com a internalização da produção do medicamento no país e eventuais ganhos com pesquisa e desenvolvimento de novos produtos.
89.	Em razão da proposta formulada nos autos do TC mencionado, a qual ainda não foi apreciada, abstém-se de formular proposta de encaminhamento nesse sentido. De todo o modo, o encaminhamento que for dado à questão naqueles autos aproveitará ao aqui tratado.
Da alegada inexistência de procedimento transparente e isonômico para a escolha do parceiro privado da PDP
90.	No que se refere à suposta ausência de procedimento transparente e isonômico para as escolhas efetuadas, a representante sustenta que o IVB e a BahiaFarma não realizaram qualquer procedimento público para a seleção de seus parceiros privados e que inexistiu a publicação de edital de chamamento público ou outra medida que justificasse a escolha dos parceiros (peça 1, p. 6) .
91.	A representante afirma ter solicitado esclarecimentos acerca da seleção dos parceiros privados. Nesse sentido, a BahiaFarma não teria apresentado qualquer informação sob a alegação de sigilo, enquanto o IVB teria afirmado possuir um manual para a seleção dos parceiros privados que delimitaria os critérios dessa seleção. Entretanto, o Instituto não teria apresentado qualquer documento que comprovasse a implementação desses critérios e teria se negado a apresentar cópia do processo administrativo que que conteria a documentação referente à seleção dos parceiros privados, sob alegação de confidencialidade (peça 1, p. 7) .
92.	Argumenta a representante que a dispensa de licitação prevista no art. 24, inciso XXXII, da Lei 8.666/1993, não eximiria o administrador público de observar os princípios da transparência, da publicidade, da moralidade, da isonomia, da probidade administrativa e da motivação dos atos administrativos. Assim destaca a necessidade de realização de procedimento seletivo e cita, nesse sentido, julgado desta Corte de Contas (peça 1, p. 7-8) .
93.	Em exame anterior (peça 14, parágrafo 13) , esta Unidade concluiu assistir razão à representante ao afirmar que Lei 8.666/1993 não exclui do gestor a responsabilidade pela realização de procedimento seletivo para a escolha do parceiro privado da PDP, haja vista as disposições do Acórdão 1730/2017-TCU-Plenário, itens 9.1.2 e 9.1.3, de relatoria do Ministro Benjamin Zymler. Todavia, para que se pudesse formar convicção acerca do tema, considerou-se necessária a realização de oitiva das instituições envolvidas, uma vez que, nos autos, inexistiam evidências acerca dessa possível irregularidade.
94.	O IVB, em resposta à oitiva efetuada, informou possuir um manual interno que prevê critérios específicos para a seleção dos parceiros de PDP. Nesse sentido e sabedora de que a Gilead possui registro sanitário do medicamento, teria proposto à mencionada empresa a realização da parceria (peça 40, p. 3) .
95.	Informa ter realizado reunião com o representante da empresa Gilead em 24/3/2017, o qual se comprometera a avaliar as ofertas dos parceiros públicos e entrar em contato com o IVB, a fim de informar a decisão da empresa. Todavia, nenhum novo contato teria sido efetuado (peça 40, p. 3) .
96.	Considera inverídica a informação trazida pela representante no sentido de que o IVB não teria realizado qualquer procedimento de seleção. Quanto a isso, destaca que a representante participara de conversas e negociações com o instituto, de maneira que possuiria conhecimento acerca desse processo (peça 40, p. 3) .
97.	Ressalta não haver o que ser questionado quanto à lisura dos procedimentos adotados. Nesse sentido, reafirma que houve o convite à Gilead com o intuito de firmar a parceria, mas a empresa deixou de escolher o IVB como parceiro (peça 40, p. 4) .
98.	Com relação à BahiaFarma, esclareceu que o MS reprovou a proposta de projeto de PDP apresentada por ela. Ademais apresenta entendimento de que o processo de chamamento público se mostraria desnecessário, haja vista a dispensa de licitação prevista no art. 24, inciso XXXII, da Lei 8.666/1993 (peça 46, p. 2-3) .
99.	O Ministério da Saúde limitou-se a informar que não intervém no procedimento de escolha do parceiro privado da PDP, o que seria de responsabilidade dos laboratórios públicos. Assim, esclareceu que apenas participa da análise da proposta de parceria, mediante a avaliação quanto ao cumprimento dos requisitos definidos na Portaria GM/MS 2.531/2014 (peça 40, p. 5) .
Considerações adicionais
100.	 Quanto às afirmações do IVB de que teria procurado a Gilead para a formalização de parceria, a representante confirmou tal fato e afirmou que verificou que o IVB não possuía infraestrutura técnica ou física necessárias para a execução do projeto e que, por esse motivo, não seguiu com o contato. Ademais, como não identificou nenhum edital de chamamento público para a seleção de parceiros pelo IVB, sequer considerou que o Instituto daria seguimento à ideia de apresentação de proposta de PDP para o produto em questão (peça 65, p. 6) .
101.	 Afirmou, outrossim, que se fosse dada a devida publicidade à seleção de seu parceiro privado, teria apresentado impugnação com os esclarecimentos necessários, assim como fizera com Farmanguinhos.
102.	 A representante ressaltou que a autorização concedida pelo art. 24, inciso XXXII, da Lei 8.666/93, para a dispensa de licitação para celebração de contratos de transferência de tecnologia de produtos estratégicos para o SUS não é autorização legal para contratação direta e não exime o administrador público de observar os princípios constitucionais a que está sujeita a Administração, notadamente os princípios da publicidade, da transparência, da moralidade, da isonomia, da probidade administrativa e da motivação dos atos administrativos (peça 1, p. 7) .
103.	 A representante destacou as recomendações constantes do Acórdão 1730/2017-TCU-Plenário para que o Ministério da Saúde inclua, entre os critérios para a aprovação da PDP, a verificação de que a escolha da entidade particular pelo laboratório público observou os princípios constitucionais do art. 27 da CRFB/1988 (item 9.1.2) e para que oriente os laboratórios públicos sobre a necessidade de realizar um processo seletivo ou de pré-qualificação do parceiro privado, justificando adequadamente quando a sua realização for inviável (item 9.1.3) .
104.	 A representante afirma que a transparência do processo de escolha do parceiro privado pela instituição pública é necessária para oportunizar aos possíveis interessados a apresentação de proposta de contrato administrativo de PDP, o que não teria sido observado pela Bahiafarma (peça 65, p. 8) .
105.	 Quanto à afirmação da Bahiafarma de que a representante seria parte ameaçada em processos que visam a nacionalização de tecnologias sem proteção patentária e que, por este motivo, buscaria a suspensão do instrumento de transferência de tecnologia, a Gilead afirma que em momento algum busca a suspensão do procedimento de PDP, mas tão somente pretende que a PDP seja viável e que, caso a Gilead tivesse algum interesse ameaçado, jamais apresentaria proposta para PDP visando a disponibilização de sua tecnologia e know-how em parceria com o Nuplam (peça 65, p. 9) . 
106.	 Afirma que não há que se falar em perda do objeto da representação, porque, ainda que a proposta apresentada pelo Bahiafarma tenha sido rejeitada, as irregularidades se perpetraram, devendo a presente representação ter seu normal prosseguimento (peça 65, p. 9) .
Análise
107.	 A instrução de peça 62 destacou que o Acórdão 1730/2017-TCU-Plenário, de relatoria do Ministro Benjamin Zymler, efetuou as seguintes determinações ao Ministério da Saúde:
9.1.2. inclua, entre os critérios para aprovação da PDP, a verificação de que a escolha da entidade particular pelo laboratório público observou os princípios constitucionais do art. 37 da Constituição Federal de 1988, em particular os da publicidade, legalidade e moralidade, como também os princípios e as normas insculpidos nos arts. 3º, 4º, 26 e 41 da Lei nº 8.666/1993;
9.1.3. oriente os laboratórios públicos sobre a necessidade de realizar um processo seletivo ou de pré-qualificação do parceiro privado, justificando adequadamente quando a sua realização for inviável;
108.	 Percebe-se, assim, que o acórdão deixou evidente a necessidade de realização de processo seletivo para a escolha da instituição privada que participará da parceria.
109.	 Ainda quanto ao julgado, foi transcrito o seguinte trecho do voto do Ministro-Relator:
57. Outra questão relevante diz respeito à transparência do processo. Afinal, é dispensável a licitação quando se objetiva celebrar uma PDP, mas, deve ser conferida ampla divulgação para as parcerias que se pretendem iniciar, em homenagem ao princípio constitucional da publicidade.
58. Em que pese isso, na amostra selecionada pela equipe de auditoria não consta nenhuma publicidade prévia por parte dos laboratórios públicos a respeito das parcerias que chegaram a celebrar. A divulgação só ocorre após a publicação do termo de dispensa de licitação, momento em que a escolha do parceiro privado já foi sacramentada pelo MS.
59. Nesse contexto, verifica-se que são violados dois princípios básicos, uma vez que não se garante a todos os interessados a possibilidade de participar do processo de escolha dos parceiros privados nem é implementada uma busca pela melhor proposta para a Administração Pública.
60. Assim sendo, entendo que a norma em tela deve ser alterada para estabelecer a necessária observância dos princípios da publicidade, legalidade e moralidade e do disposto nos arts. 3º, 4º, 26 e 41 da Lei nº 8.666/1993. (grifo nosso) 
110.	 Portanto, o voto condutor do julgado esclarece em que medida se deve dar o processo seletivo. Ele precisa garantir a todos os possíveis interessados a oportunidade de participar do processo de escolha do parceiro privado.
111.	 Ressalta-se, todavia, que a data de prolação do citado julgado, 9/8/2017, ocorreu em momento posterior ao da escolha efetuada pelo IVB e BahiaFarma. Nesse sentido, sabe-se que o MS recebeu novas propostas de PDP em 2017, até 6/7/2017, consoante o Informe Técnico 2/2017 (peça 56) . Como a escolha das empresas parceiras precisa acontecer antes da formulação de proposta ao Ministério, não há dúvidas de que ela antecedeu o julgado.
112.	 Assim, entende-se não ser possível exigir, à época da escolha dos parceiros privados, que houvesse um procedimento de seleção nos moldes consignados no julgado. De fato, o art. 26 da Lei 8.666/1993 exige a apresentação da razão da escolha da empresa selecionada como parceira, mas diante da inexistência, à época, do Acórdão 1730/2017-TCU-Plenário, não parece razoável concluir que os laboratórios públicos tivessem o entendimento de que a justificativa da escolha do parceiro privado deveria se mostrar respaldada por um processo seletivo.
113.	 Destaca-se que o próprio julgado deliberou no sentido de que o Ministério da Saúde orientasse os laboratórios públicos quanto à necessidade de realização de processo seletivo ou de pré-qualificação do parceiro privado. Isso ratifica a ideia de que não se pode exigir essa conduta antes do julgado. Nesse sentido, caso se confirmasse a inexistência de procedimento seletivo, a escolha dos parceiros privados seria regular, desde que existente a necessária justificava para a seleção do laboratório privado, nos termos do art. 26, parágrafo único, inciso II, da Lei 8.666/1993.
114.	 Quanto a essa exigência da Lei de Licitações, o art. 14, alínea “d” da Portaria GM/MS 2.531/2014 previa que a proposta de projeto de PDP deve conter "a motivação para a escolha das entidades privadas participantes da PDP pelas instituições públicas". Esse regramento permaneceu na Portaria de Consolidação GM/MS 5/2017, Anexo XCV (peça 13, p. 389) . Portanto, a exigência normativa já se encontra contemplada no regramento das PDP.
115.	 Em relação ao IVB, o Manual de Seleção de Parceiros para Propostas de Projetos de PDP desse Instituto (peça 40, p. 16-30) estabelece procedimentos para seleção dos parceiros privados: identificação dos possíveis parceiros, submissão de lista de possíveis parceiros à Diretoria Executiva, envio de carta de intenção aos possíveis parceiros, realização de reuniões com os laboratórios interessados e análise de documentação de qualificação técnica segundo os critérios definidos no manual. 
116.	 A documentação acostada à peça 40, p. 31-41, evidencia os contatos do IVB com a representante, o que confirma a afirmação de que houve o convite à Gilead para realizar a PDP com o Instituto. Assim, apesar de não haver nos autos elementos suficientes para identificar o grau de publicidade dado ao processo seletivo do IVB, a documentação apresentada demonstra a existência de procedimento para a seleção de parceiros.
117.	 Quanto à BahiaFarma, apresentou entendimento de que o chamamento público se mostraria desnecessário. Entretanto, não esclareceu a forma como seleciona seus parceiros privados.
118.	 Consoante o Informe Técnico 8/2017 (peça 49) , o MS reprovou as propostas do IVB e da BahiaFarma para formalização de PDP do IFA Entricitabina+Tenofovir e os mencionados laboratórios não recorreram dessa decisão (peças 57 e 61) . Assim, inexistem elementos que justifiquem um aprofundamento quanto ao processo de seleção efetivado pelos mencionados laboratórios públicos.
119.	 Em consonância com a instrução de peça 62, propõe-se considerar improcedentes as alegações da representante no tocante ao procedimento para escolha dos parceiros privados.
120.	 Faz-se importante destacar, em relação ao MS, que lhe assiste razão ao afirmar caber aos laboratórios públicos a responsabilidade por escolher os parceiros privados com os quais celebrarão a PDP. Apesar disso, compete ao Ministério promover os ajustes necessários na portaria que trata das PDP, de maneira a adequá-la às determinações dispostas nos itens 9.1.2 e 9.1.3, do Acórdão 1730/2017-TCU-Plenário, cujo prazo de cumprimento foi fixado em sessenta dias.
121.	 Em consulta ao site do Ministério da Saúde, verificou-se que a minuta da nova portaria que regulamentará a política de PDPs estabelece que as instituições devem realizar chamamento público para seleção de seus parceiros privados respeitando os princípios constitucionais do art. 37 da CRFB/1988, em particular os da publicidade, legalidade e moralidade como também os princípios e as normas insculpidos nos arts. 3º, 4º, 26 e 41 da Lei 8.666/1993. Assim, de forma contrária ao indicado na instrução de peça 62 (parágrafo 79) , passa-se a ter elementos no sentido de que o MS vem adotando medidas para dar cumprimento ao disposto nos itens 9.1.2 e 9.1.3 do Acórdão 1730/2017-TCU-Plenário, da relatoria do Ministro Benjamin Zymler. 
122.	 Ressalta-se, entretanto, que o efetivo monitoramento do cumprimento do Acórdão 1730/2017-TCU-Plenário extrapola o objeto da presente representação. Todavia, os fatos aqui verificados poderão subsidiar o monitoramento do julgado, de maneira que caberá propor juntar cópia do acórdão que vier a ser proferido, assim como do relatório e voto que o fundamentarem, ao TC Processo 034.653/2018-0, instaurado com o objetivo de realizar o acompanhamento das Parcerias para o Desenvolvimento Produtivo firmadas pelo Ministério da Saúde, em atendimento ao item 9.11 do citado acórdão.
Da suposta ausência de motivação para a seleção do parceiro privado
123.	 Em relação à suposta ausência de motivação para a seleção do parceiro privado, a representante alega que Farmanguinhos teria realizado procedimento de chamada pública, o qual, contudo, estaria eivado de irregularidades (peça 1, p. 8) .
124.	 Segundo ela, o Instituto teria dado a devida publicidade à chamada pública, entretanto teria ignorado a impugnação aos termos do edital que apresentou e enviou uma resposta genérica, que não examinava as especificidades suscitadas na impugnação. A representante entende que, apesar dos esclarecimentos oferecidos à instituição quanto à inviabilidade de selecionar outra empresa que não fosse a representante, Farmanguinhos a teria ignorado (peça 1, p. 8-9) .
125.	 No entendimento da representante, o fato de somente ela possuir o registro do produto objeto da PDP junto à Anvisa e ter registrado o pedido de patente em relação ao fármaco a converteria no único laboratório privado capaz de participar da PDP (peça 1, p. 8-9) .
126.	 Em resposta à oitiva efetuada, Farmanguinhos informou que a Chamada Pública 6/2017, cujo objeto consistia na seleção de laboratório privado para participar de PDP, foi publicada no Diário Oficial da União (DOU) de 24/5/2017, assim como no sítio eletrônico da instituição, com o intuito de atender aos princípios da publicidade, legalidade e moralidade (peça 39, p. 4-5) .
127.	 Nesse sentido, juntou cópia do Aviso de Chamada Pública 6/2017 (peça 39, p. 23-40) , do DOU com a publicação do aviso (peça 39, p. 44-45) , da impugnação apresentada (peça 39, p. 68-74) , do documento que oficializou as respostas à impugnação apresentada pela Gilead (peça 39, p. 50-52) , assim como das atas das reuniões da comissão que analisou e julgou as propostas de PDP (peça 39, p. 54-67) .
128.	 Farmanguinhos afirmou que a representante teve conhecimento do chamamento público efetivado e o impugnou intempestivamente e que, apesar disso, teria ocorrido o exame da impugnação e a apresentação de respostas a cada questionamento efetivado. Farmanguinhos acrescenta que a representante não apresentou proposta com o intuito de formalizar PDP com o Instituto (peça 39, p. 7) .
129.	 A instrução de peça 62 considerou que não assiste razão à representante em relação à existência de possível irregularidade no procedimento seletivo efetuado por Farmanguinhos, no sentido de que, apesar dos esclarecimentos oferecidos à instituição pública quanto à inviabilidade de selecionar outra empresa que não fosse a representante, o instituto teria realizado chamamento público. Nos termos descritos nos parágrafos 21-43 desta instrução, não há impedimento à realização de PDP junto a um parceiro privado que não detenha o registro sanitário do objeto da PDP. 
130.	 Além disso, consoante os parágrafos 65-83 desta instrução, demonstrou-se que a existência de pedido de patente não impede a realização de PDP com empresa não detentora da propriedade industrial.
Informações adicionais da representante
131.	 No tocante ao tema, o laboratório representante não trouxe informações distintas das já analisadas por meio da instrução de peça 62, como o fato de que somente a Gilead deteria a tecnologia necessária para a produção de medicamento à base de Entricitabina+Tenofovir e sobre os riscos envolvidos na celebração de PDP cujo medicamento é objeto de pedido de patente.
132.	 A representante afirmou que houve direcionamento do procedimento conduzido por Farmanguinhos para que Blanver, CYG e Nortec se sagrassem vencedoras, pois Farmanguinhos possuiria parceria com Blanver e Nortec para um acordo cujo objeto seria a “instituição de cooperação técnico-científica e transferência de tecnologia entre as partes para a execução conjunta do Programa de Desenvolvimento com vistas ao desenvolvimento e posterior registro de Medicamento no Território”, objeto do TC Processo 034.611/2016-9.
133.	 A representante afirmou, igualmente, que quase todas as chamadas públicas realizadas, com exceção à chamada pública para o medicamento à base de everolimo, tiveram como parceiros selecionados Blanver, CYG e Nortec, o que mostraria o direcionamento dado pelo laboratório para o resultado obtido (peça 65, p. 4) .
Análise
134.	 A consulta ao TC mencionado pela representante permitiu verificar que o consórcio BMK e a Fundação Oswaldo Cruz firmaram acordo de cooperação técnico-científica e transferência de tecnologia para a execução conjunta do programa de desenvolvimento com vistas ao desenvolvimento e posterior registro de medicamento no território. Medicamento, na definição do acordo de cooperação, significa qualquer medicamento para tratamento para Hepatite C, o que inclui, mas não se limita, aos medicamentos sofosbuvir 400mg (comprimidos revestidos) e daclatasvir.
135.	 O consórcio BMK é integrado pela Blanver Farmoquímica, Microbiológica Química e Farmacêutica Ltda. e Karin Brunin & CIA Ltda. Ou seja, a CYG e a Nortec que, assim como a Blanver, são parceiras de Farmanguinhos na PDP da Entricitabina+Tenofovir, não integram o mencionado consórcio BMK.
136.	 A consulta à bula do Truvada, nome comercial da combinação Entricitabina + Fumarato de Tenofovir Desoproxila, permitiu verificar que o medicamento não se destina ao tratamento da Hepatite C, não havendo, assim, relação entre a PDP objeto dos autos e o acordo de cooperação técnica analisado por este Tribunal por meio do TC Processo 034.611/2016-9.
137.	 Por fim, verificou-se, em consulta à página eletrônica do Ministério da Saúde, que Farmanguinhos possui treze parcerias com termo de compromisso assinado (dados de 29/3/2019) e, em cinco dessas, o parceiro privado detentor ou desenvolvedor da tecnologia é a Blanver. CYG e Nortec não constam em nenhuma PDP como desenvolvedora ou detentora da tecnologia.
Tabela 1 – Detentores ou desenvolvedores da tecnologia dos produtos das PDPs de Farmanguinhos
	Detentora ou desenvolvedora da Tecnologia do Produto (transferirá a tecnologia) 
	Medicamentos
	Quantidade de PDPs do parceiro privado

	Bristol-Myers Squibb Company (BMS) 
	Atazanavir
	1

	Blanver Farmoquímica e Farmacêutica
S.A.
	Daclatasvir, Entricitabina + Tenofovir, Sofosbuvir, Tenofovir + Lamivudina
 (2 em 1) , Tenofovir + Lamivudina + Efavirenz
 (3 em 1) 
	5

	Libbs Farmacêutica Ltda.
	Everolimo, Tacrolimo
	2

	Cristália Produtos Químicos Farmacêuticos Ltda.
	Imatinibe (Mesilato de) , Cabergolina, Sevelâmer
	3

	Boehringer Ingelheim do Brasil Química e
Farmacêutica Ltda.
	Pramipexol
	1

	LUPIN Limited
	Rifampicina + Isoniazida + Pirazinamida + Etambutol (4 em 1 Tuberculostático) 
	1

	Fonte:http://portalarquivos2.saude.gov.br/images/pdf/2019/marco/29/Medicamento-Vacina-e-Hemoderivados-Parcerias-Vigentes-Instituicao-Publica-FAR.pdf
138.	 A Nortec figura como entidade privada responsável pela produção do IFA em cinco parcerias, considerando as que ela está presente isoladamente e aquelas em que atua em consórcio. CYG, por sua vez, participa de três PDPs, sempre em consórcio, conforme tabela abaixo: 
Tabela 2 – Produtores do IFA dos produtos das PDPs de Farmanguinhos
	Entidade Privada – IFA (produzirá o IFA no Brasil) 
	Medicamentos
	Quantidade

	Nortec Química S/A
	Atazanavir, Pramipexol
	2

	Microbiológica Química e Farmacêutica Ltda.
	Daclatasvir, Sofosbuvir, 
	2

	CYG Biotech Química & Farmacêutica Ltda. e Nortec Química S/A
	Entricitabina + Tenofovir
	1

	Cristália Produtos Químicos Farmacêuticos Ltda.
	Imatinibe (Mesilato de) , Cabergolina
	2

		Rifampicina + Isoniazida + Pirazinamida + Etambutol (4 em 1 Tuberculostático) 
	
	Libbs Farmacêutica Ltda.
	Everolimo, Tacrolimo
	2

	Globe Química S/A, Nortec Química S/A e CYG Biotech Química & Farmacêutica Ltda.
	Tenofovir + Lamivudina (2 em 1) , Tenofovir + Lamivudina + Efavirenz (3 em 1) 
	2

	ITF Chemical Ltda.
	Sevelâmer
	1

	Fonte: http://portalarquivos2.saude.gov.br/images/pdf/2019/marco/29/Medicamento-Vacina-e-Hemoderivados-Parcerias-Vigentes-Instituicao-Publica-FAR.pdf
139.	 Assim, em que pese as entidades Blanver, Nortec e CYG sejam parceiras “frequentes” de Farmanguinhos, essa constatação não é suficiente para afirmar que houve um direcionamento do edital de seleção para que esses laboratórios fossem escolhidos.
140.	 Diante do apresentado, cabe propor a improcedência quanto à suposta ausência de motivação para a escolha do parceiro privado do Farmanguinhos, uma vez que restou comprovada a realização de processo seletivo por parte dessa instituição pública e que as alegadas impropriedades referentes a esse processo não se sustentaram.
Da suposta ausência de menção, nas propostas de PDP, de transferência da tecnologia do IFA, mas somente da tecnologia de fabricação do medicamento
141.	 Por fim, alega a representante que, em um contrato administrativo de PDP, a empresa contratada possui a obrigação de transferir a tecnologia de fabricação do medicamento como produto final, assim como a tecnologia de produção do IFA. Essa obrigação decorreria dos objetivos da PDP e das disposições da Portaria GM/MS 2.531/2014 (peça 1, p. 9) .
142.	 Ressalta que, se não houver a transferência da tecnologia de produção do IFA, a instituição pública, embora passe a deter a tecnologia de fabricação do medicamento, continuará dependente da principal tecnologia do medicamento. Assim, o objetivo de superar a vulnerabilidade do SUS não seria alcançado. Ademais, entende que a Portaria GM/MS 2.531/2014, art. 14, inciso VI, traria a previsão textual quanto à obrigação da transferência, ao laboratório público, da tecnologia do IFA (peça 1, p. 10) .
143.	 A representante enfatiza que a tecnologia referente à produção do IFA não se confunde com a tecnologia de fabricação do medicamento como produto final. Entende que a PDP deve englobar a transferência da tecnologia do IFA (peça 1, p. 10) .
144.	 A representante defende que o edital de chamamento público do Farmanguinhos teria se limitado a exigir a transferência da tecnologia do medicamento como produto final. Em relação ao IVB e à BahiaFarma, disse sequer saber se foi acordado entre as partes a transferência de tecnologia do IFA à instituição pública (peça 1, p. 10) .
145.	 Afirma que a nacionalização da produção do IFA por uma das empresas contratadas não se confunde nem substitui a transferência da tecnologia de produção do IFA ao laboratório público. Entende que as duas obrigações constituem imperativos em um contrato de PDP, mas possuem conteúdos distintos. Nesse sentido, a primeira consistiria em efetivamente produzir o IFA no Brasil, enquanto a segunda, em transferir ao laboratório público todo o conhecimento e informações necessários para a produção do IFA (peça 1, p. 10-11) .
146.	 Em resposta à oitiva realizada, Farmanguinhos defende a inexistência, na Portaria GM/MS 2.531/2014 e na Portaria de Consolidação GM/MS 5/2017, que a substituiu, de dispositivo que obrigue o laboratório público a absorver, de maneira direta, a tecnologia de produção do IFA. Destaca que a norma prevê a obrigatoriedade de que a produção do IFA, ao final da PDP, aconteça em território nacional, mas essa produção não precisaria ocorrer, de forma obrigatória, no laboratório público (peça 39, p. 8) .
147.	 O IVB apresentou suas considerações à peça 40 e, assim como Farmanguinhos, entende que a Portaria GM/MS 2.531/2014 não impõe ao laboratório público a obrigação de absorver, de maneira direta, a tecnologia do IFA. Defende caber ao mencionado laboratório assegurar que ocorrerá a internalização da produção nacional do IFA (peça 40, p. 7) .
Informações adicionais da representante e oitiva da SCTIE
148.	 A representante reafirma que o IVB não exigiu da empresa contratada a transferência da tecnologia de produção do IFA, o que seria fundamental em um contrato administrativo de PDP (peça 65, p. 6) .
149.	 A representante destaca que os arts. 2º e 60 da Portaria GM/MS 2.531/2014 definiram e regulamentaram a “portabilidade tecnológica” em função da capacidade da instituição pública de transferir de forma autônoma para outra instituição pública a tecnologia que recebeu através da PDP e que o art. 14, inciso VI, da Portaria acima citada estabelece textualmente a obrigatoriedade de transferência da tecnologia do IFA para a instituição pública, além de reafirmar a regra de que a instituição pública tenha a “garantia do acesso ao conhecimento integral da tecnologia objeto da PDP”.
150.	 A representante reafirma que a nacionalização da produção do IFA não se confunde nem substitui a transferência de tecnologia de produção do IFA para a instituição pública e ressalta que a instituição pública não necessariamente produzirá o IFA, mas certamente deve ter o domínio da tecnologia de produção, não só caso opte por produzi-lo futuramente, mas também para fins da portabilidade tecnológica mencionada.
151.	 A representante acrescenta que para que um contrato de PDP seja exitoso e cumpra o seu verdadeiro papel de atribuir ao país independência tecnológica na produção de medicamentos, a transferência da tecnologia de produção do IFA mostra-se como condição óbvia e imprescindível, uma vez que o IFA é o principal componente de um medicamento, pois é ele que lhe confere a esperada eficácia (peça 65, p. 7) .
152.	 Em consulta ao processo administrativo de aprovação da proposta de PDP de Farmanguinhos, por meio do Sistema Eletrônico de Informações (SEI) do Ministério da Saúde, foi possível verificar que a Nota Técnica 182/2018-CGBQB/DECIIS/SCTIE/MS de 23/11/2018, produzida com o objetivo de verificar se os ajustes da proposta de projeto de PDP atendem todos os requisitos e orientações constantes do modelo de projeto executivo, observou que não foi mencionada a garantia de acesso da instituição pública ao conhecimento tecnológico, incluindo-se o Arquivo Mestre da Droga (AMD) no item referente ao "Grau de Integração Produtiva".
153.	 Verificou-se ainda que o “Acordo de Cooperação Técnica para transferência de tecnologia e outras avenças”, celebrado entre Farmanguinhos e Blanver, previu em seu Anexo IV – Cronograma de Nacionalização do IFA – Entricitabina a finalização de dossiê e DMF (Drug Master File ou Arquivo Mestre da Droga) tendo como responsável somente a CYG Biotech, parceiro privado responsável pela produção do IFA em território nacional, após a fase de finalização da transferência de tecnologia.
154.	 Assim, por meio da instrução de peça 70, considerou-se pertinente o encaminhamento de diligência à SCTIE/MS, órgão responsável pela política de Parcerias para o Desenvolvimento Produtivo, para que esclarecesse se o laboratório público, participante da PDP, é obrigado a absorver a tecnologia de produção do IFA e se a PDP do IFA Entricitabina+Tenofovir, tendo como participantes Farmanguinhos, Blanver, CYG Biotech e Nortec Química S/A, prevê que o laboratório público deve absorver a tecnologia da produção do IFA e receber o Arquivo Mestre da Droga (peça 72) .
155.	 A Secretaria de Ciência, Tecnologia e Insumos Estratégicos do Ministério da Saúde informou que o laboratório público, participante da PDP, não é obrigado a absorver a tecnologia de produção do IFA do medicamento, objeto da parceria (peça 77, p. 3) .
156.	 Segundo a SCTIE/MS, em relação ao IFA, o conceito de tecnologia a ser transferida no âmbito de um contrato administrativo de PDP engloba as informações técnicas e documentos necessários para a obtenção de registro perante a Anvisa (peça 77, p. 4) . 
157.	 A nacionalização do fármaco, ou seja, a produção nacional do IFA, ocorre, via de regra, de acordo com a SCTIE/MS, por meio dos laboratórios privados nacionais que aderirem as PDP. 
158.	 A SCTIE/MS registrou que o Arquivo Mestre da Droga (AMD) , citado no Anexo XCV da Portaria de Consolidação GM/MS 5/2017, trata-se de um dossiê que contém um conjunto de documentos relativos ao IFA que será comercializado, com informações gerais sobre o insumo farmacêutico ativo (nomenclatura, fórmula estrutural, fórmula molecular, propriedades físico-químicas) , sobre a fabricação, sobre a caracterização, sobre o controle de qualidade, sobre as substâncias de referência utilizadas, sobre a embalagem e sobre a estabilidade do insumo. 
159.	 O AMD deve conter informações suficientes para permitir que a empresa que for utilizar ou comercializar o IFA assuma a responsabilidade pela adequação da especificação proposta com o objetivo de controlar a qualidade desse insumo na fabricação de um medicamento. Assim, tal documento seria imprescindível para a autonomia da instituição pública em relação a assuntos regulatórios após a conclusão da transferência de tecnologia.
160.	 A SCTIE transcreveu os artigos abaixo do Anexo XCV da Portaria de Consolidação GM/MS 5/2017, os quais seriam, na visão da Secretaria, cristalinos as detalhar as responsabilidades das instituições pública e privada em relação à internalização da produção nacional do IFA.
Art. 68. A instituição pública proponente e executora da PDP é responsável por:
 (...) 
IX - garantir, junto a seu parceiro privado, a internalização da produção nacional do IFA, componente tecnológico critico e, quando aplicável, o atendimento à regra de origem e/ou PPB;
 (...) 
Art. 69. Para participar da proposta de projeto de PDP, do projeto de PDP e da PDP, a entidade privada deverá:
 (...) 
IV - garantir no projeto executivo, na esfera de sua responsabilidade, a internalização da produção nacional do IFA, componente tecnológico critico e, quando aplicável, o atendimento à regra de origem e/ou PPB;
161.	 A SCTIE/MS afirmou ainda que o Projeto Executivo apresentado por Farmanguinhos prevê a produção do medicamento final pela instituição pública e a utilização do IFA fornecido localmente por produtores nacionais, Nortec e CYG, que garantem o acesso de Farmanguinhos ao conhecimento tecnológico, incluindo o Arquivo Mestre da Droga, conforme determina o art. 14, inciso VI, alínea c, item 1, do Anexo XCV da Portaria de Consolidação GM/MS 5/2017 (peça 77, p. 5) .
162.	 A representante encaminhou manifestações adicionais (peças 76 e 79) reafirmando seu entendimento de que, em um contrato de PDP, incumbe à instituição pública o dever de absorver a tecnologia de produção do IFA do medicamento e cita que seu entendimento tem sido confirmado no âmbito de processos judiciais relativos a PDPs, a exemplo da decisão da 5ª Vara da Fazenda Pública e Autarquias da Comarca de Belo Horizonte, que teria reconhecido nos autos do Mandado de Segurança 5110947-34.2017.8.13.0024 a existência de diversas irregularidades na PDP sob seu crivo, dentre elas a não exigência pela instituição pública da transferência da tecnologia de produção do IFA, essencial à portabilidade tecnológica, pela instituição privada (peça 76, p. 3) .
163.	 A representante reafirma que o parceiro privado provedor da tecnologia deve capacitar a instituição pública na execução de todas as fases que envolvem a produção do medicamento, aí incluída a fabricação do IFA. Em contrapartida, até que esteja apta a fabricar o medicamento, a instituição pública fica vinculada à aquisição do medicamento junto a empresa privada, para posteriormente revendê-lo ao Ministério da Saúde com distribuição pelo SUS. 
164.	 A representante afirma que seu entendimento está fundamentado no art. 3º do Anexo XCV da Portaria de Consolidação GM/MS 5/2017, o qual estabelece dentre os objetivos das PDPs a ampliação do acesso da população a produtos estratégicos, a diminuição da vulnerabilidade do SUS, o fomento ao desenvolvimento tecnológico e o intercâmbio de conhecimentos para a inovação no âmbito das Instituições Públicas (peça 79, p. 2) .
165.	 A representante pondera, em relação à afirmação da SCTIE/MS de que a produção do IFA ocorre, via de regra, por meio dos laboratórios privados nacionais que participarem das PDPs, que se o objetivo da política é capacitar os laboratórios públicos nacionais a partir do domínio da tecnologia necessária à produção do medicamento, como poderia, então, o mesmo contrato estabelecer uma dependência entre o parceiro público e o parceiro privado. Assim, na visão da representante, o posicionamento da SCTIE nesse sentido carece de qualquer lógica ou alinhamento com as premissas do programa de PDP (peça 79, p. 3) .
166.	 A representante destaca que a portabilidade tecnológica, prevista nos arts. 2º e 60 do Anexo XCV da Portaria de Consolidação GM/MS 5/2017, tem por objetivo superar a vulnerabilidade do SUS por meio da propagação da tecnologia recebida em uma PDP, o que só seria factível se houvesse também a transferência da tecnologia do IFA. Caso contrário, a instituição pública continuará dependente da principal tecnologia do medicamento e continuará dependente do parceiro privado (peça 79, p. 4) .
Análise
167.	 Considerando as afirmações da Secretaria de Ciência, Tecnologia e Insumos Estratégicos do Ministério da Saúde, não assiste razão à representante ao afirmar que as Parcerias para o Desenvolvimento Produtivo exigem a transferência da tecnologia de produção do IFA para a instituição pública.
168.	 Segundo a SCTIE/MS, a instituição pública deve ter garantido o acesso ao Arquivo Mestre da Droga (AMD) com o fito de assegurar sua autonomia em relação a assuntos regulatórios após a conclusão da transferência de tecnologia.
169.	 Contudo, deve-se levar em consideração as afirmações da representante no tocante à dependência do laboratório público em relação ao laboratório privado, caso o laboratório público não seja o destinatário da transferência de tecnologia para produção do IFA.
170.	 O Anexo XCV da Portaria de Consolidação GM/MS 5/2017 não apresenta mecanismos que assegurem a produção do IFA no Brasil, após a conclusão da parceria. Desta forma, é possível que, após o encerramento da parceria, o parceiro privado encerre a produção do IFA no país, mantendo o SUS na dependência de importações para aquisição do medicamento.
171.	 Caso o parceiro público também recebesse a tecnologia de produção do IFA, poderia ele mesmo produzir o medicamento, caso fosse viável economicamente, ou transferir a tecnologia de produção para outro laboratório público ou privado.
172.	 Contudo, a discussão sobre os riscos e possíveis falhas que possam comprometer o sucesso da política de PDPs extrapola o objeto da presente representação. Os fatos aqui verificados poderão subsidiar o acompanhamento das Parcerias para o Desenvolvimento Produtivo firmadas pelo Ministério da Saúde, objeto do TC Processo 034.653/2018-0, instaurado em atendimento ao item 9.11 do Acórdão 1730/2017-TCU-Plenário, de relatoria do Ministro Benjamin Zymler, de maneira que caberá propor juntar cópia do acórdão que vier a ser proferido, assim como do relatório e voto que o fundamentarem, ao citado processo de acompanhamento.
173.	 Ante o exposto, cabe propor a improcedência da representação no tocante à suposta ausência de menção, nas propostas de PDP, da transferência da tecnologia do IFA, mas somente da tecnologia de fabricação do medicamento.
Do pedido de concessão de medida cautelar
174.	 A representante reitera os pedidos formulados na petição inicial desta representação e requer o seu provimento, para que esta Corte de Contas: (a) conceda medida cautelar para determinar ao Ministério de Saúde a reprovação das propostas de contrato administrativo de PDP para Entricitabina + Tenofovir apresentadas por Farmanguinhos, Blanver, CYG e Nortec; e a manutenção da rejeição das propostas apresentadas pelo IVB e pela Bahiafarma, que já foram reprovadas pelo Ministério da Saúde, no caso de reprovação da proposta de Farmanguinhos; e (b) confirme a medida cautelar concedida e determine ao Ministério da Saúde a anulação da decisão que aprovou a proposta submetida por Farmanguinhos (peça 65, p. 9) . 
175.	 A representante afirma ainda que, em 27/3/2018, foi divulgado o resultado da análise dos recursos administrativos interpostos pelos laboratórios públicos contra o resultado preliminar de aprovação de propostas de PDP e que o recurso apresentado pelo Nuplam foi reprovado nessa ocasião. Assim, haveria urgência na adoção das medidas necessárias para impedir a celebração do contrato administrativo de PDP entre MS e Farmanguinhos (peça 65, p. 9) .
176.	 Destaque-se que, conforme constante na página eletrônica do Ministério da Saúde, a PDP firmada entre Nuplam e Gilead foi aprovada, o Termo de Compromisso para fornecimento ao Ministério da Saúde já foi assinado e a parceria está na fase II. 
177.	 Assim, consoante o art. 276 do Regimento Interno do TCU, o Relator poderá, em caso de urgência, de fundado receio de grave lesão ao erário, ao interesse público, ou de risco de ineficácia da decisão de mérito, de ofício ou mediante provocação, adotar medida cautelar, determinando a suspensão do procedimento impugnado, até que o Tribunal julgue o mérito da questão. Essa providência deverá ser adotada quando presentes a plausibilidade jurídica (fumus boni iuris) e o perigo da demora (periculum in mora) .
178.	 Analisando as informações prestadas em resposta às oitivas efetuadas, verifica-se não haver, nos autos, os pressupostos acima mencionados. Nesse sentido, a presente instrução considerou improcedentes as supostas irregularidades relativas à: impossibilidade de se realizar PDP com parceiro privado que não possua o registro do produto objeto da parceria junto à Anvisa (parágrafo 43) e de realizar PDP com parceiro privado diverso do solicitante do registro de patente junto ao INPI (parágrafo 83) ; inexistência de procedimento de chamamento público para a escolha da empresa com quem ocorreria a celebração da PDP (parágrafo 119) ; ausência de motivação de Farmanguinhos para seleção do parceiro privado (parágrafo 140) ; e à ausência de menção, nos editais de chamamento público para seleção de parceiros privados, de transferência da tecnologia de produção do IFA, mas somente da tecnologia de fabricação do medicamento (parágrafo 173) .
179.	 Assim, conclui-se não assistir razão à representante, de maneira que inexiste plausibilidade jurídica para a concessão da medida cautelar.
CONCLUSÃO
180.	 Conforme restou comprovado, é possível a celebração de parceria com laboratório privado que não detém o registro sanitário do produto objeto da PDP, contanto que não haja fornecimento do medicamento até a obtenção do registro, de forma a não infringir o art. 19 da Lei 8.080/1990 e o artigo 53 do Anexo XCV da Portaria de Consolidação GM/MS 5/2017 (parágrafos 21-43) 
181.	 A partir da análise dos documentos apresentados e da legislação de regência das PDPs, foi possível constatar que a existência de pedido de patente não impede a realização de PDP. No caso de patente já concedida, seria possível a formalização de parceria para pesquisa e desenvolvimento, muito embora, atualmente, não haja normativo vigente que regulamente essa espécie de parceria (parágrafos 65-89) . 
182.	 Com relação aos procedimentos de seleção dos parceiros privados do IVB e da Bahiafarma, considerou-se não ser possível exigir, à época da escolha dos parceiros, que houvesse um procedimento de seleção nos moldes consignados no Acórdão 1.730-TCU-Plenário, de relatoria do Ministro Benjamin Zymler, em virtude da reprovação das propostas de PDP apresentadas, não se mostra razoável analisar os procedimentos de seleção utilizados pelos laboratórios públicos (parágrafos 107-122) .
183.	 Por fim, não restou comprovada as alegações da representante quanto à ausência de motivação para a escolha do parceiro privado de Farmanguinhos (parágrafos 134-140) e quanto à necessidade de transferência da tecnologia do IFA para a instituição pública participante da parceria (parágrafos 167-173) .
PROPOSTA DE ENCAMINHAMENTO
184. 	Diante do exposto, submetem-se os autos à consideração superior, propondo:
I – Conhecer da presente representação, satisfeitos os requisitos de admissibilidade previstos nos arts. 235 e 237, inciso VII, do RI/TCU, c/c art. 113, § 1º, da Lei 8.666/1993, bem como no art. 103. § 1º, da Resolução-TCU 259/2014, para, no mérito, considerá-la improcedente (parágrafos 43, 83, 119, 140 e 173) ;
II - Indeferir o requerimento de medida cautelar formulado por Gilead Sciences Farmacêutica do Brasil Ltda. e Gilead Sciences, INC, tendo em vista a inexistência dos pressupostos necessários para adoção da referida medida (parágrafos 174-179) ;
II - Juntar cópia do acórdão que vier a ser proferido, assim como do relatório e voto que o fundamentarem, ao TC Processo 034.653/2018-0, a fim de subsidiar o acompanhamento da política de Parcerias para o Desenvolvimento Produtivo, instaurado em atenção ao item 9.11 do Acórdão 1730/2017-TCU-Plenário, da relatoria do Ministro Benjamin Zymler (parágrafos 122 e 172) ;
III – Encaminhar cópia do acórdão que vier a ser proferido ao representante e Ministério da Saúde, destacando que o relatório e o voto que fundamentam a deliberação ora encaminhada podem ser acessados por meio do endereço eletrônico www.tcu.gov.br/acordaos e que, caso tenham interesse, o Tribunal pode encaminhar-lhes cópia desses documentos sem quaisquer custos para V. Sas.;
IV – Autorizar o arquivamento do presente processo, após a adoção das providências determinadas no julgado que vier a ser proferido e a efetivação das competentes comunicações, com fundamento no art. 169, inciso III, do Regimento Interno do Tribunal.”
É o Relatório

8.1. Maria da Conceição Reis de Jesus Pinha (27707/OAB-BA) e outros, representando Bahiafarma.  
8.2. Juliana Cristina Martines (162.298/OAB-RJ), representando Gilead Sciences Farmacêutica do Brasil Ltda e Gilead Sciences Farmaceutica do Brasil Ltda.

Procuradora-Geral Cristina Machado da Costa e Silva (manifestação oral)

REPRESENTAÇÃO. PEDIDO DE MEDIDA CAUTELAR. INDICIOS DE IRREGULARIDADE EM PARCERIA PARA O DESENVOLVIMENTO PRODUTIVO (PDP). CONHECIMENTO. PROCEDÊNCIA PARCIAL. INDEFERIMENTO DA CAUTELAR. DETERMINAÇÕES. MEDIDAS PARA ASSEGURAR A TRANSFERÊNCIA DE TECNOLOGIA. CIÊNCIA AOS INTERESSADOS.

REPRESENTAÇÃO (REPR)

Secretaria de Controle Externo da Saúde (SecexSaude).

Inicialmente, registro que atuo nos presentes autos por força do art. 152 do Regimento Interno do TCU.
2.	A Representação em análise pode ser conhecida, visto que estão presentes os requisitos de admissibilidade previstos no arts. 235 e 237, inciso VII, do Regimento Interno deste Tribunal c/c o art. 113, § 1º, da Lei 8.666/1993 e art. 103, § 1º, da Resolução-TCU 259/2014.
3.	Trata-se de Representação, com pedido de adoção de medida cautelar, apresentada ao Tribunal pela empresa Gilead Sciences Farmacêutica do Brasil Ltda, em razão de propostas apresentadas ao Ministério da Saúde para a consecução de Parceria para o Desenvolvimento Produtivo (PDP) .
4.	Foram apresentadas propostas para a formação de PDP pelas seguintes empresas:
a) Instituto de Tecnologia em Fármacos (Farmanguinhos) , juntamente com as empresas Blanver Farmoquímica e Farmacêutica S/A, CYG Biotech Química & Farmacêutica Ltda. e Nortec Química S/A;
b) Instituto Vital Brazil (IVB) , juntamente com as empresas Blanver Farmoquímica e Farmacêutica S/A, CYG Biotech Química & Farmacêutica Ltda. e Nortec Química S/A;
c) Fundação Baiana de Pesquisa Científica, Desenvolvimento Tecnológico, Fornecimento e Distribuição de Medicamentos (BahiaFarma) , juntamente com as empresas ITF Chemical Ltda e Cipla Limited, todas para os insumos farmacêuticos ativos (IFA) Entricitabina + Tenofovir.
5.	Em suma, a representante alega que:
a) não seria possível realizar PDP com parceiro privado que não possua o registro do produto objeto da parceria junto à Agência Nacional de Vigilância Sanitária (Anvisa) (peça 1, p. 4-5) ; 
b) existem pedidos de patente junto ao Instituto Nacional de Propriedade Industrial (INPI) referentes ao insumo farmacêutico ativo (IFA) , ao medicamento a base de Entricitabina+Tenofovir e ao uso farmacêutico dele, o que impediria a realização de PDP com empresa que não fosse a própria representante (peça 1, p. 5-6) ; 
c) no caso do IVB e da BahiaFarma, à inexistência de procedimento de chamamento público para a escolha da empresa com quem ocorreria a celebração da PDP (peça 1, p. 6-8) ; 
d) no caso do Farmanguinhos, à ausência de motivação para a seleção do parceiro privado (peça 1, p. 8-9) ; e à 
e) inexistência de menção, nos editais de chamamento público relativos à PDP, de transferência da tecnologia de produção do IFA, mas somente da tecnologia de fabricação do medicamento (peça 1, p. 9-11) .
Possibilidade de celebração de PDP com parceiro privado que não possua o registro do produto objeto da parceria junto à Agência Nacional de Vigilância Sanitária (Anvisa) 
6.	O art. 14, inciso IV, alínea “b”, do Anexo XCV da Portaria de Consolidação GM/MS 5/2017 prevê a possibilidade de que o cronograma da PDP inclua atividades prévias ao registro do produto na Anvisa. Portanto, é possível a celebração de parceria com laboratório privado que não detém o registro sanitário do produto objeto da PDP, contanto que não haja fornecimento do medicamento até a obtenção do registro, de forma a não infringir o art. 19 da Lei 8.080/1990 e o artigo 53 do Anexo XCV da Portaria de Consolidação GM/MS 5/2017.
7.	No caso em análise verificou-se que a empresa Gilead, ora representante, possui o registro junto à Anvisa, do objeto da PDP. Ela apresentou proposta de projeto de PDP ao Ministério da Saúde juntamente com o Núcleo de Pesquisa em Alimentos e Medicamentos (Nuplam) e obteve a aprovação do projeto, consoante se verifica no Informe Técnico 2/2017 (peça 56) e no Informe Técnico 8/2017 (peça 49) . No entanto, esse fato não exclui a participação de outras empresas interessadas em firmar uma PDP.
8.	A empresa que possui o registro sanitário do produto objeto da PDP possuirá maiores condições de concluir as etapas necessárias à aquisição por parte do MS (o que inclui o registro junto à Anvisa) . Isso, entretanto, não significa a impossibilidade de empresas sem o registro sanitário se tornarem parceiros privados em uma PDP, o que demonstra a improcedência desse argumento.
Existência de pedidos de patente junto ao Instituto Nacional de Propriedade Industrial (INPI) do produto objeto da PDP
9.	A Lei 9.279/1996, que regula os direitos e obrigações atinentes à propriedade industrial, define os prazos de vigência da patente (art. 40) e concede ao titular da propriedade industrial a exclusividade quanto ao produto patenteado, de maneira que lhe confere o direito de impedir terceiros, sem o seu consentimento, de produzir, usar, colocar à venda, vender ou importar o produto objeto da patente (art. 42) .
10.	No caso em exame, não existem patentes concedidas, mas tão somente pedidos de propriedade industrial e a existência de pedido de patente não impede a realização de PDP. Ademais, os procedimentos atinentes à PDP observaram o regramento referente à propriedade industrial, pois a Portaria de Consolidação GM/MS 5/2017, Anexo XCV, art. 14, III (peça 13, p. 389) define que a proposta de projeto de PDP deve informar “os números dos documentos das patentes concedidas ou em processamento no país, relacionados à produção e transferência de tecnologia do produto objeto de PDP, indicando seus respectivos titulares e a sua vigência”.
11.	Além disso, conforme bem registrou a SecexSaúde no caso de a celebração de PDP somente ser possível com a participação do detentor da patente ou após o término do prazo de proteção, o desinteresse desse detentor em realizar uma PDP impediria, durante a vigência da patente, qualquer tentativa do Poder Público de ter acesso à tecnologia de produção de fármacos estratégicos para o Sistema Único de Saúde (SUS) . Esse cenário mostra-se contrário ao Princípio da Supremacia do Interesse Público.
12.	Assim, não prospera a alegação da representante, quanto a este ponto.
Não realização de chamamento público para a seleção de empresa para celebração da PDP
13.	Sobre o assunto, oportuno citar o TC Processo 011.547/2014-6 (Relator: Ministro Benjamin Zymler) , que tratou de auditoria realizada no Ministério da Saúde (MS) visando avaliar a regularidade das Parcerias para o Desenvolvimento Produtivo (PDP) firmadas por aquele Ministério. O Tribunal apreciou o processo na Sessão de 9/8/2017, quando foi prolatado o Acórdão 1730/2017-TCU-Plenário (Relator: Ministro Benjamin Zymler) , nos seguintes termos:
9.1. determinar ao Ministério da Saúde, com fulcro nos arts. 43, I, da Lei nº 8.443/1992 e  250, II, do Regimento Interno do TCU, que, no prazo de 60 dias:
9.1.1. informe se existe alguma Parceria de Desenvolvimento Público – PDP em andamento ou concluída, tendo como participante o laboratório Labogen S/A Química Fina e Biotecnologia, em especial se o referido laboratório ainda participa da PDP relativa à produção do Citrato de Sildenafila;
9.1.2. inclua, entre os critérios para aprovação da PDP, a verificação de que a escolha da entidade particular pelo laboratório público observou os princípios constitucionais do art. 37 da Constituição Federal de 1988, em particular os da publicidade, legalidade e moralidade, como também os princípios e as normas insculpidos nos arts. 3º, 4º, 26 e 41 da Lei nº 8.666/1993;
9.1.3. oriente os laboratórios públicos sobre a necessidade de realizar um processo seletivo ou de pré-qualificação do parceiro privado, justificando adequadamente quando a sua realização for inviável; e
9.1.4. informe ao Tribunal a situação atual das Parcerias relativas ao Micofenolato de Sódio proposta pelo laboratório LQFEX e ao Mesilato de Imatinibe, tendo como interveniente o laboratório IVB, diante das informações divergentes, publicadas no portal da saúde, de que elas não foram aprovadas e de que estariam em andamento já na fase III; 
9.2. recomendar ao Ministério da Saúde, com fundamento no art. 250, III, do Regimento Interno do TCU, que:
9.2.1. nos casos em que for aplicada a exceção prevista no art. 14, § 2º, da Portaria nº 2.531/2014, exija dos proponentes justificativa técnica a respeito da impossibilidade de apresentação dos documentos comprobatórios indicados no § 1º desse artigo;
9.2.2. avalie as cláusulas constantes dos contratos celebrados pelo laboratório público e pelo parceiro privado transferidor da tecnologia, de forma a identificar incompatibilidades com os normativos de regência, o termo de compromisso ou a política das PDPs, com vistas a minimizar os riscos que venham a prejudicar ou inviabilizar o andamento dos projetos;
9.2.3. avalie a possibilidade de dar publicidade a todas as notas técnicas e pareceres emitidos, aos termos de compromisso e aos contratos celebrados referentes às parcerias aprovadas, bem como informe no seu site na internet todas as compras de produtos e medicamentos realizadas no âmbito das PDPs, indicando os preços praticados e as quantidades adquiridas, para que haja um efetivo controle social do programa; e
9.2.4. quando alterar ou atualizar os modelos de projeto executivo e de relatório de acompanhamento atualmente disponíveis na internet, o faça por meio de Portaria, visando conferir publicidade a esses atos;
9.3. determinar à Controladoria-Geral da União que encaminhe ao TCU o Relatório de Auditoria relativo à parceria para o desenvolvimento produtivo do medicamento Citrato de Sildenafila;
9.4. determinar à Fundação para o Remédio Popular (Furp) , com fulcro nos arts. 43, I, da Lei nº 8.443/1992 e 250, II, do Regimento Interno do TCU, que:
9.4.1. encaminhe ao TCU os contratos firmados por essa Fundação e pelas empresas Medtronic Comercial Ltda. e Scitech Produtos Médicos Ltda., referentes às Parcerias para o Desenvolvimento Produtivo (PDP) para a fabricação de marca-passo e stents coronários e arteriais, respectivamente, no prazo de 30 dias após as respectivas assinaturas, a fim de que o Tribunal verifique se tais avenças atendem aos requisitos definidos nos Termos de Compromisso firmados pelo Ministério da Saúde e pela Furp, especialmente quanto ao percentual mínimo de integração produtiva constante do Plano de Transferência de Tecnologia, a ser estabelecido no âmbito de cada um desses contratos, e quanto aos responsáveis pela prestação de serviços de assistência técnica, assessoria, treinamento e logística durante e após a vigência das referidas PDPs;
9.4.2. faça constar nos contratos das Parcerias para o Desenvolvimento Produtivo (PDP) para fabricação de marca-passo e stents coronários e arteriais, a serem firmados respectivamente com as empresas Medtronic Comercial Ltda. e Scitech Produtos Médicos Ltda., cláusulas que tratem explicitamente dos responsáveis (parceiro privado ou produtor público) pela execução da prestação de serviços de assistência técnica, assessoria, treinamento e logística durante e após a vigência das referidas PDPs, contendo o adequado detalhamento de tais serviços e de sua forma de execução.
9.5. conhecer da denúncia objeto do TC nº Processo 015.483/2014-2, que foi apensado a estes autos por força do disposto no item 9.3 do Acórdão 1828/2014-TCU-Plenário, para, no mérito, julgá-la parcialmente procedente;
9.6. dar ciência do inteiro teor deste acórdão, bem como do relatório e do voto que o fundamentaram, ao autor da denúncia que constituiu o TC nº Processo 015.483/2014-2;
9.7. enviar cópia do inteiro teor deste acórdão, bem como do relatório e do voto que o fundamentaram, ao Senado Federal, em atendimento à Solicitação do Congresso Nacional que originou o TC nº Processo 011.777/2014-1 e ao estabelecido no item 9.2.2. do Acórdão 1937/2014-TCU-Plenário;
9.8. juntar cópia deste acórdão, bem como do relatório e do voto que o fundamentaram, ao TC nº Processo 011.777/2014-1;
9.9. arquivar o TC nº Processo 011.777/2014-1, com fulcro no art. 169, V, do Regimento Interno do TCU, tendo em vista que ele atingiu os objetivos para os quais foi autuado;
9.10. dar ciência do inteiro teor deste acórdão, bem como do relatório e do voto que o fundamentaram, ao Ministério da Saúde;
911. determinar que a SecexSaúde autue processo de acompanhamento das Parcerias para o Desenvolvimento Produtivo (PDP) firmadas no âmbito do Ministério da Saúde, conferindo especial atenção ao cumprimento das determinações contidas neste acórdão e ao efetivo saneamento das falhas apontadas pela equipe que realizou a presente auditoria. (grifei) 
14.	A leitura dos itens 9.1.2 e 9.1.3 do referido julgado mostra que o Tribunal considera ser necessário a realização de processo seletivo para a definição da entidade privada que participará da PDP.
15.	No entanto, observo que a prolação do Acórdão 1730/2017-TCU-Plenário (Relator: Ministro Benjamin Zymler) , em 9/8/2017, ocorreu em momento posterior à seleção do IVB e BahiaFarma, visto que o Ministério da Saúde recebeu as propostas para a PDP até 6/7/2017. Dessa forma, não é plausível exigir que o Ministério da Saúde adotasse procedimento de seleção nos moldes delineados no Acórdão 1730/2017-TCU-Plenário.
16.	Outrossim, cabe aos laboratórios públicos a responsabilidade por escolher os parceiros privados com os quais celebrarão a PDP. 
17.	No que tange à implementação dos ajustes necessários na portaria que trata das PDP, de maneira a adequá-la às determinações dispostas nos itens 9.1.2 e 9.1.3, do Acórdão 1730/2017-TCU-Plenário, cujo prazo de cumprimento foi fixado em sessenta dias, a unidade técnica identificou minuta da nova portaria que regulamentará a política de PDPs  que estabelece que as instituições devem realizar chamamento público para seleção de seus parceiros privados respeitando os princípios constitucionais do art. 37 da CRFB/1988, em particular os da publicidade, legalidade e moralidade como também os princípios e as normas insculpidos nos arts. 3º, 4º, 26 e 41 da Lei 8.666/1993. 
18.	Assim, há elementos demonstrando que o Ministério da Saúde está adotando medidas para dar cumprimento ao disposto nos itens 9.1.2 e 9.1.3 do Acórdão 1730/2017-TCU-Plenário, da relatoria do Ministro Benjamin Zymler, o que poderá ser verificado mais detalhadamente quando da realização do monitoramento do referido acórdão. 
19.	Não obstante, considero que esse argumento da representante é parcialmente procedente, sendo desnecessário tecer novas determinações sobre o tema ao Ministério da Saúde, considerando as determinações emanadas pelo Tribunal quando da prolação do Acórdão 1730/2017-TCU-Plenário, da relatoria do Ministro Benjamin Zymler.
20.	Outrossim, considerando a conexão do assunto ora analisado com o Acórdão 1730/2017-TCU-Plenário (Relator: Ministro Benjamin Zymler) , oportuno determinar que seja juntada cópia do Relatório, deste Voto e do Acórdão que ora proponho aos autos do processo que será autuado para monitorar o Acórdão 1730/2017-TCU-Plenário.
Em relação à Farmanguinhos, ausência de motivação para a seleção do parceiro privado 
21.	A representante alega que houve direcionamento do procedimento conduzido por Farmanguinhos para que Blanver, CYG e Nortec se sagrassem vencedoras, pois Farmanguinhos possuiria parceria com Blanver e Nortec para acordo cujo objeto seria a “instituição de cooperação técnico-científica e transferência de tecnologia entre as partes para a execução conjunta do Programa de Desenvolvimento com vistas ao desenvolvimento e posterior registro de Medicamento no Território”. 
22.	O assunto está sendo tratado no TCU como objeto do TC Processo 034.611/2016-9 (Relator: Ministro Bruno Dantas) , no âmbito do qual foi proferido o Acórdão 1867/2018-TCU-Plenário, nos seguintes termos:
“9.1. com base nos arts. 235 e 237, inciso VII, do Regimento Interno/TCU, conhecer da representação e considerá-la parcialmente procedente;
9.2. determinar à Fundação Oswaldo Cruz, nos termos do art. 237, parágrafo único, e art. 250, inciso II, do Regimento Interno do TCU, que se abstenha de prorrogar o Acordo de Cooperação Técnico-Científica celebrado com o Consórcio BMK, integrado pelas empresas Blanver Farmoquímica Ltda., Microbiológica Química e Farmacêutica Ltda. e Karin Bruning & Cia. Ltda., o qual tem por objeto o desenvolvimento e posterior registro de medicamento para tratamento de hepatite C, informando a este Tribunal, no prazo de quinze dias, as providências adotadas;
9.3 esclarecer que a determinação ora proposta não interfere na pesquisa e na produção do medicamento Sofosbuvir e que continua a Fiocruz responsável pela adoção de medidas para evitar solução de continuidade para outros medicamentos que eventualmente possam estar sendo pesquisados e ou produzidos no âmbito do acordo em exame.
9.4. dar ciência à Fundação Oswaldo Cruz, com fulcro no art. 7º da Resolução-TCU 265/2014 c/c o art. 237, parágrafo único, do Regimento Interno do TCU, que a celebração do Acordo de Cooperação Técnico-Científica com o Consórcio BMK (23.877.243/0001-08) , para o desenvolvimento de medicamentos para tratamento de hepatite C, não atendeu aos princípios que regem as contratações públicas e instrumentos semelhantes, em particular os da publicidade, isonomia e busca da proposta mais vantajosa para a Administração Pública, e que a escolha de parceiros privados para assinatura de parcerias com laboratórios públicos deve ser precedida por um processo seletivo ou de pré-qualificação, salvo quando houver justificativa cabível, nos termos da deliberação encerrada por meio do Acórdão 1730/2017-TCU-Plenário;
9.5. enviar cópia deste acórdão à Fundação Oswaldo Cruz, ao Consórcio BMK (23.877.243/0001-08) , à representante e à Secex-Saúde.”
23.	O Acórdão 1867/2018-TCU-Plenário encontra-se em fase recursal em razão de Pedido de Reexame interposto pelo Consórcio BMK, sob a relatoria do Ministro Augusto Nardes.
24.	Sobre a alegação da representante, verificou-se, em 29/3/2019, que Farmanguinhos possuía treze parcerias com termo de compromisso assinado, sendo que, em cinco dessas, o parceiro privado detentor ou desenvolvedor da tecnologia é a Blanver. Já as empresas CYG e Nortec não constam em nenhuma PDP como desenvolvedora ou detentora da tecnologia.
25.	Assim, concordo com a conclusão da SecexSaúde no sentido de que, apesar de figurar em algumas parcerias com Farmanguinhos, não há nos presentes autos indícios que levem à conclusão de que houve direcionamento do edital de seleção para que Blanver, Nortec e CYG fossem escolhidos. Portanto, não procede a alegação da representante, quanto a este ponto.
Inexistência de menção, nos editais de chamamento público relativos à PDP, de transferência da tecnologia de produção do insumo farmacêutico ativo (IFA) 
26.	A representante alega que em contrato de PDP, a empresa contratada possui a obrigação de transferir a tecnologia de fabricação do medicamento como produto final, assim como a tecnologia de produção do insumo farmacêutico ativo (IFA) . Essa obrigação decorreria dos objetivos da PDP e das disposições da Portaria GM/MS 2.531/2014.
27.	A representante enfatiza que a tecnologia referente à produção do IFA não se confunde com a tecnologia de fabricação do medicamento como produto final.
28.	Cumpre ressaltar que se não houver a transferência da tecnologia de produção do IFA, a instituição pública, embora passe a deter a tecnologia de fabricação do medicamento, continuará dependente da principal informação. Assim, o objetivo de superar a vulnerabilidade do SUS não seria alcançado. 
29.	Instada a se manifestar sobre o tema, a Secretaria de Ciência, Tecnologia e Insumos Estratégicos do Ministério da Saúde (SCTIE/MS) informou que o laboratório público participante da PDP, não é obrigado a absorver a tecnologia de produção do IFA do medicamento, objeto da parceria. 
30.	No entanto, a SCTIE/MS menciona a existência do Arquivo Mestre da Droga (AMD) , citado no Anexo XCV da Portaria de Consolidação GM/MS 5/2017. Trata-se de um conjunto de documentos relativos ao IFA que será comercializado, com informações gerais sobre o insumo farmacêutico ativo (nomenclatura, fórmula estrutural, fórmula molecular, propriedades físico-químicas) , sobre a fabricação, sobre a caracterização, sobre o controle de qualidade, sobre as substâncias de referência utilizadas, sobre a embalagem e sobre a estabilidade do insumo.
31.	O AMD deve conter informações suficientes para permitir que a empresa que for utilizar ou comercializar o IFA assuma a responsabilidade pela adequação da especificação proposta com o objetivo de controlar a qualidade desse insumo na fabricação de um medicamento. Assim, na opinião da SCTIE/MS, tal documento é imprescindível para a autonomia da instituição pública em relação a assuntos regulatórios após a conclusão da transferência de tecnologia.
32.	Não obstante, é necessário ter em conta a questão levantada pela representante, no que se refere à dependência do laboratório público em relação ao laboratório privado, caso o laboratório público não seja o destinatário da transferência de tecnologia para produção do IFA.
33.	O Anexo XCV da Portaria de Consolidação GM/MS 5/2017 não apresenta mecanismos que assegurem a produção do IFA no Brasil, após a conclusão da parceria. Desta forma, é possível que, após o encerramento da parceria, o parceiro privado encerre a produção do IFA no país, mantendo o SUS na dependência de importações para aquisição do medicamento.
34.	Apesar da SecexSaúde propor considerar a representação improcedente quanto a este ponto, tendo em vista os riscos registrados nos itens 30 a 32 retro, considero que assiste razão parcial à representante quanto a esta questão, devendo ser feita determinação à Secretaria de Ciência, Tecnologia e Insumos Estratégicos do Ministério da Saúde (SCTIE/MS) para que apresente ao Tribunal, no prazo de 60 dias, medidas que assegurem a transferência de tecnologia de produção do IFA para o parceiro público.
35.	Cumpre registrar que esse assunto específico está sendo tratado pelo Tribunal no âmbito do TC Processo 034.653/2018-0 (Relator: Ministro Benjamin Zymler) , ainda sem decisão de mérito, autuado para acompanhar a conformidade das Parcerias para o Desenvolvimento Produtivo (PDP) firmadas pela Secretaria de Ciência, Tecnologia e Insumos Estratégicos do Ministério da Saúde (SCTIE/MS) .
36.	Assim, é oportuno, também, determinar que seja juntada cópia do Relatório, deste Voto e do Acórdão que ora proponho aos autos do TC Processo 034.653/2018-0 (Relator: Ministro Benjamin Zymler) , a fim de subsidiar as análises daquele processo.
37.	Por fim, no que tange ao pedido de medida cautelar, acolho as conclusões da SecexSaúde no sentido de que não estão presentes os pressupostos necessários à adoção de tal medida, razão pela qual deve o pedido ser indeferido.
38.	Ante o exposto, Voto por que o Tribunal adote a minuta de Acórdão que ora submeto à apreciação deste colegiado.
TCU, Sala das Sessões Ministro Luciano Brandão Alves de Souza, em 11 de março de 2020.
RAIMUNDO CARREIRO 
Relator